ACORDAO-COMPLETO-2516740

ACÓRDÃO 2058/2022 ATA 35/2022 - PLENÁRIO

VISTOS, relatados e discutidos estes autos de monitoramento decorrente do Acórdão 2451/2013-TCU-Plenário, relativo a auditoria de conformidade em aquisições de medicamentos promovidas pelo Governo do Distrito Federal com recursos federais no período compreendido entre 2006 e 2011.
ACORDAM os Ministros do Tribunal de Contas da União, reunidos em Sessão Plenária, diante das razões expostas pelo Relator, em:
9.1. declarar, em relação aos comandos expressos no Acórdão 2451/2013-TCU-Plenário:
9.1.1 insubsistentes os itens 9.2.1 e 9.2.2;
9.1.2 cumpridas as determinações exaradas nos itens 9.3.1 e 9.3.2;
9.1.3 implementada a recomendação constante no item 9.10.2;
9.1.4 dispensado o monitoramento das recomendações versadas nos itens 9.10.1, 9.10.3. 9.10.4 e 9.11;
9.2. nos termos do art. 250, II do Regimento Interno deste Tribunal, c/c arts. 3º e 4º, da Instrução Normativa TCU 71/2012, determinar à Secretaria de Estado de Saúde do Distrito Federal que, no prazo de 180 (cento e oitenta) dias contados da ciência, adote as seguintes providências:
9.2.1. verifique se houve execução das atas de registro de preços relativas aos valores apurados, quanto aos prejuízos potenciais especificados na planilha anexada à peça 25, implementando medidas administrativas para ressarcir, ao Fundo Nacional de Saúde, os valores para os quais houver a comprovação de efetivação do débito;
9.2.2. identifique as empresas em relação às quais foram apurados débitos nas contratações com base nas notas de empenho indicadas e nos dados apresentados na planilha anexada a peça 23, e adote as medidas administrativas para ressarcir o dano ao Fundo Nacional de Saúde;
9.2.3. em relação às irregularidades apontadas nos itens 3.1. e 3.4 do Relatório de Auditoria apreciado no Acórdão 2451/2013-TCU-Plenário, adote as medidas administrativas cabíveis para o ressarcimento, ao Fundo Nacional de Saúde, do dano efetivo detectado, atualizado monetariamente até a data do recolhimento, adotando como parâmetros iniciais para o cálculo dos débitos, os valores históricos resumidos nas tabelas abaixo e detalhados na planilha à peça 24 dos presentes autos, sob pena de instauração de tomada de contas especial:
	 D-hosp Distribuidor

	VALOR ORIGINAL (real) 
	DATA DA OCORRÊNCIA

	410.181,20
	23/11/2006

	590.713,26
	19/06/2007

                                    Valor atualizado até 23/11/2020: R$ 2.066.918,85
	Collect Importação

	VALOR ORIGINAL (real) 
	DATA DA OCORRÊNCIA

	3.544,11
	17/05/2007

                                     Valor atualizado até 23/11/2020: R$ 7.262,24
	Dimaci Mat Cirúrgico

	VALOR ORIGINAL (real) 
	DATA DA OCORRÊNCIA

	316.871,55
	09/03/2011

                                       Valor atualizado até 23/11/2020: R$ 530.601,41
	Eli lilly

	VALOR ORIGINAL (real) 
	DATA DA OCORRÊNCIA

	120.737,28
	29/3/2007

                                         Valor atualizado até 23/11/2020: R$ 248.948,20 
	Hospfar

	VALOR ORIGINAL (real) 
	DATA DA OCORRÊNCIA

	133.629,88
	01/01/2006

	168.804,03
	03/01/2006

	98.333,33
	18/01/2006

	14.356,25
	18/01/2006

	65.901,64
	31/01/2006

	161.817,15
	17/02/2006

	25.313,33
	13/03/2006

	22.650,00
	17/03/2006

	73.997,28
	21/03/2006

	140.590,00
	23/03/2006

	40.961,61
	04/05/2006

	16.506,00
	12/05/2006

	28.095,12
	26/05/2006

	108.430,00
	29/05/2006

	91.628,80
	29/06/2006

	40.970,00
	11/07/2006

	108.480,00
	12/09/2006

	78.364,55
	31/10/2006

	252.403,15
	11/12/2006

	347.319,63
	12/12/2006

	189.316,88
	12/12/2006

	38.092,80
	12/12/2006

	257.558,28
	19/12/2006

	126.269,54
	02/01/2007

	30.975,00
	10/01/2007

	46.234,08
	11/01/2007

	60.980,40
	16/01/2007

	373.048,00
	01/02/2007

	518.076,39
	13/02/2007

	9.292,00
	15/02/2007

	8.162,72
	09/03/2007

	222.895,53
	29/06/2007

	171.686,37
	16/07/2007

	27.432,00
	16/08/2007

	514.698,50
	29/01/2008

	46.926,94
	29/01/2008

	440.931,28
	15/02/2008

	90.194,42
	13/03/2008

	34.780,86
	31/03/2008

	416.064,00
	09/05/2008

	138.012,62
	20/05/2008

	184.088,80
	13/02/2009

	23.579,74
	30/09/2009

	95.502,88
	08/03/2010

	104.762,98
	14/05/2010

                                          Valor atualizado até 23/11/2020: R$ 12.637.139,39
 
	Laboratórios Ferring

	VALOR ORIGINAL (real) 
	DATA DA OCORRÊNCIA

	20.274,00
	15/2/2007

	28.652,00
	10/3/2006

	16.019,80
	10/3/2006

                                         Valor atualizado até 23/11/2020: R$ 136.864,53
	Medcomerce

	VALOR ORIGINAL (real) 
	DATA DA OCORRÊNCIA

	2.221.983,66
	04/01/2006

	206.589,41
	27/01/2006

	22.620,00
	06/03/2006

	60.947,71
	10/03/2006

	16.140,00
	09/05/2006

	31.661,49
	27/12/2006

	174.953,70
	23/01/2007

	1.302.510,88
	19/03/2007

	141.577,39
	09/01/2008

	277.087,80
	25/02/2008

	234.423,04
	12/03/2008

	1.338.490,33
	23/05/2008

	23.235,05
	12/12/2008

	1,73
	06/11/2009

	616.553,52
	30/06/2010

	45.997,61
	25/03/2011

                                      Valor atualizado até 23/11/2020: R$ 13.640.602,23
	Medicor

	VALOR ORIGINAL (real) 
	DATA DA OCORRÊNCIA

	45.366,67
	22/5/2006

                                          Valor atualizado até 23/11/2020: R$ 95.746,36 
	Milênio

	VALOR ORIGINAL (real) 
	DATA DA OCORRÊNCIA

	117.078,00
	23/01/2006

	765.961,60
	21/02/2006

	323.231,25
	19/12/2006

	159.651,88
	22/02/2007

	1.268.376,12
	28/03/2007

	50.988,00
	04/04/2007

	974.494,62
	20/02/2008

	3.310,00
	02/04/2008

	35.457,71
	20/08/2007

                                      Valor atualizado até 23/11/2020: R$ 7.619.489,16
9.2.4 nos casos em que for identificado o pagamento indevido de valor correspondente ao ICMS na aquisição de medicamentos sujeitos à isenção tributária prevista no Convênio Confaz 87/2002, inclua a respectiva parcela no valor a ser ressarcido ao FNS; 
9.3.   dar ciência deste Acórdão aos seguintes destinatários, informando que o teor integral de suas peças (Relatório e Voto) poderá ser obtido no endereço eletrônico www.tcu.gov.br/acordaos:
9.3.1 à Secretaria de Estado de Saúde do Distrito Federal, incluindo cópias das peças 22, 23, 24 e 25 destes autos, em subsídio ao cumprimento das determinações descritas no subitem 9.2;
9.3.2 à Secretaria de Estado de Economia do Distrito Federal; 
9.4. autorizar o apensamento definitivo dos presentes autos ao TC Processo 009.469/2012-5, referente à auditoria de conformidade geradora do presente monitoramento.

Monitoramento de itens de acórdão referente à auditoria de conformidade realizada em aquisições de medicamentos promovidas pelo Governo do Distrito Federal com recursos federais no período compreendido entre 2006 e 2011.

Entidades/órgãos do Governo do Distrito Federal.

3. Interessados/Responsáveis: não há.

13.1. Ministros presentes: Bruno Dantas (na Presidência), Augusto Nardes, Aroldo Cedraz, Jorge Oliveira e Antonio Anastasia (Relator).
13.2. Ministros-Substitutos convocados: Augusto Sherman Cavalcanti e Weder de Oliveira.

ANTONIO ANASTASIA

Trata-se de monitoramento decorrente do Acórdão 2451/2013-TCU-Plenário (relator: Ministro Raimundo Carreiro) , relativo a auditoria de conformidade em aquisições de medicamentos promovidas pelo Governo do Distrito Federal com recursos federais no período compreendido entre 2006 e 2011.
2.	O feito presente enfoca os itens 9.2, 9.3, 9.10 e 9.11 do referido acórdão, verbis:
9.2. determinar ao Fundo Nacional de Saúde, que:
9.2.1. adote, em relação às irregularidades apontadas nos itens 3.1 a 3.4 do relatório de auditoria, as providências estabelecidas no art. 3º da IN-TCU 71/2012 e, caso não tenha sucesso, providencie a instauração das competentes tomadas de contas especiais, em atenção ao art. 4º do mesmo normativo;
9.2.2. estabeleça, em conjunto com a Controladoria-Geral da União e este Tribunal, por intermédio da Segecex, critérios de responsabilização e parâmetros de preços para cálculo dos débitos das tomadas de contas especiais que venham a ser instauradas, referidas no subitem 9.2.1;
9.3. determinar à Secretaria de Estado de Saúde do Distrito Federal (SES/DF) e à Secretaria de Estado de Planejamento e Orçamento do Distrito Federal (Seplan/DF) que:
9.3.1 a partir da data de ciência desta decisão, faça a previsão expressa de dispositivo sobre a isenção do ICMS nos editais de licitação para a aquisição de medicamentos, nos termos do disposto no Convênio Confaz 87/2002 e suas respectivas alterações, bem como em relação de medicamentos sujeita à isenção em aquisição interna por órgãos públicos, com base em dispositivo do Convênio Confaz 26/2003, devendo a proposta apresentar o preço do produto isento do imposto, que também deve ser demonstrada expressamente no documento fiscal, sob pena de afronta ao estabelecido no inciso XXI do art. 37 da Carta Magna, e nos princípios da competitividade e isonomia entre licitantes; 
9.3.2. padronizem as exigências habilitatórias referentes a processos de licitação e de dispensa para aquisição de medicamentos, abstendo-se de exigir declaração de credenciamento da licitante junto à empresa detentora do registro de produto, sob pena de afronta ao disposto no art. 30, § 5º, da Lei 8.666/93 e no art. 37, XXI, da Constituição Federal, bem como aos princípios da competitividade, da ampla isonomia e da facilitação do acesso aos certames licitatórios, além da jurisprudência deste Tribunal a exemplo do Acórdão 1350/2010-TCU-Primeira Câmara-TCU; 
9.3.3. encaminhem a este Tribunal, no prazo de 60 (sessenta) dias, documentos que comprovem a adoção das medidas referidas nos subitens 9.3.1. e  9.3.2.;
 (...) 
9.10. recomendar à Secretaria de Estado de Saúde do Distrito Federal (SES/DF) que:
9.10.1. estabeleça formalmente os requisitos e critérios que devem ser adotados quando da elaboração e utilização das estimativas de preços de medicamentos, de modo a identificar adequadamente a fonte de pesquisa utilizada (com suporte documental que detalhe e comprove esses dados) , e garanta que tais estimativas sejam efetivamente utilizadas como parâmetro no julgamento a fim de evitar as distorções das aquisições de medicamentos; 
9.10.2. estabeleça procedimentos claros e objetivos acerca da aplicação e dispensa de multas por atrasos na entrega dos medicamentos, obedecendo-se as disposições editalícias e as fixadas no Decreto 26.851/2006, e alterações; restringindo-se a discricionariedade do gestor em relação à dispensa da aplicação de multas ao previsto no § 4º do art. 4º do referido ato normativo, desde que devida e formalmente registrados nos autos a situação fática e jurídica que fundamenta estas dispensas;
9.10.3. adote procedimentos que viabilize o registro integral das aquisições de medicamentos e materiais médico-hospitalares no Banco de Preços em Saúde (BPS) , inclusive nos casos de dispensa de licitação e de procedimentos licitatórios que não se utilizem do sistema Comprasnet;
9.10.4. promova a melhoria de seus processos internos, de modo que suas aquisições de medicamentos se deem em consonância com os estoques existentes e que respeitem o quantitativo máximo de itens a serem adquiridos, fixado nos respectivos certames ou ata de registro de preço, em obediência ao disposto no Decreto 3931/2001, art. 8º, § 3º, estando sujeito às sanções previstas em lei o agente responsável por atos que levem à contratação de quantitativos de produtos acima dos limites máximos permitidos pelos instrumentos de aquisição;
9.11. recomendar à Secretaria de Estado de Saúde do Distrito Federal (SES/DF) e à Secretaria de Estado de Planejamento e Orçamento do Distrito Federal (Seplan/DF) que adotem procedimentos relativos à melhoria do planejamento das aquisições de medicamentos, bem como do controle de estoque destes, a fim de que se evite que elevado número de aquisições de medicamentos seja realizada via dispensa de licitação;
3.	Reproduzo a seguir, com ajustes de forma, o teor principal da instrução conclusiva lavrada no âmbito da Secretaria de Controle Externo da Saúde (SecexSaúde) , cuja proposta de encaminhamento foi endossada pela direção da unidade (peças 26, 27, 41 e 42) :	
     (...) 
HISTÓRICO
A fiscalização teve origem em determinação constante no item 9.6 do Acórdão 182/2011-TCU-Plenário e teve como objetivo avaliar a aplicação dos recursos federais repassados, no período de 2006 a 2010, para saúde pública do Distrito Federal, e utilizados na compra de medicamentos, em razão das ocorrências apontadas pela Controladoria Geral da União/CGU, no Relatório de Auditoria de junho de 2010, e pela Auditoria Interna na Secretaria Estadual de Saúde/SES/DF (peça 4, do TC Processo 009.469/2012-5) .
A partir do objetivo e a fim de avaliar em que medida os recursos estavam sendo aplicados de acordo com a legislação pertinente, formularam-se as seguintes questões de auditoria:
1) houve restrições indevidas à competitividade do certame?
2) as aquisições realizadas por meio de dispensa ou de inexigibilidade de licitação estão amparadas pela legislação aplicável?
3) os preços dos itens adjudicados e àqueles provenientes de contratações diretas estão abaixo do preço de referência das compras governamentais?
4) a execução contratual está seguindo às normas aplicáveis e as disposições estipuladas pela legislação e pela ata ou edital de licitação?
5) o Governo do Distrito Federal possui procedimentos relativos à inserção de informações relativas às aquisições de medicamentos no Banco de Preços em Saúde (BPS) .
Os achados decorrentes do trabalho foram: aquisição de medicamentos acima dos valores máximos permitidos fixados pela Câmara de Regulação do Mercado de Medicamentos (CMED) , existência de irregularidades nos procedimentos relativos aos processos de aquisição e de pagamento que tiveram dentre seus objetos medicamentos isentos do Imposto Sobre Operações Relativas à Circulação de Mercadorias e Sobre Prestações de Serviços de Transporte Interestadual, Intermunicipal e de Comunicação (ICMS) , exigências e práticas restritivas ao caráter competitivo de certames para aquisição de medicamentos que acarretaram em compras antieconômicas para a administração, adjudicação de medicamentos por valores superiores ao ofertado pela licitante vencedora na fase de lances, aquisições em quantitativos superiores aos limites máximos estipulados nos respectivos editais ou ata de registro de preços, ausência dos pressupostos fáticos e jurídicos necessários para justificar a aquisição de medicamentos via contratação direta, nota fiscal com CNPJ diverso do constante na proposta da empresa e nos documentos orçamentários e financeiros emitidos, não aplicação de multa para atrasos na entrega de medicamentos pelas contratadas, assim como ausência de registro no Banco de Preços em Saúde (BPS) das aquisições de medicamentos não realizadas por meio do sistema Comprasnet.
No que se refere ao item 9.1 do Acórdão 2451/2013-TCU-Plenário, que veio a ser proferido como decorrência da fiscalização, e que tratou de audiências de responsáveis, as análises ocorreram por meio da instrução de peça 233, do TC Processo 009.469/2012-5, e o julgamento mediante o Acórdão 1506/2015-TCU-Plenário. Assim, neste processo, caberá monitorar as determinações constantes nos itens 9.2, 9.3, 9.10 e 9.11 do Julgado, consoante exposto a seguir:
	(...) [dispositivos transcritos no início deste Relatório].
Como resposta o Gabinete da Secretaria de Estado de Saúde do DF apresentou o Ofício 3156/2013-GAB/SES (peça 6) , datado de 25/11/2013, encaminhando o Despacho 1859/2013 - GAB/COR/SE, o Relatório Técnico 56/2013-DFLCC/COR/SES/DF, datado de 18/11/2013 e documentos anexos, com informações acerca dos itens 9.3, 9.10 e 9.11 do Julgado. 
O Gabinete da Secretaria de Estado de Fazenda do Governo do DF encaminhou o Ofício 933/2013-GAB/SEF (peça 7) , datado de 29/11/2013. As informações apresentadas, no entanto, referiam-se ao item 9.7 do Julgado, razão pela qual não serão objeto de análise no presente monitoramento.
A Diretoria Executiva do Fundo Nacional de Saúde apresentou o Ofício 1.082 MS/SE/FNS (peça 8) , datado de 7/5/2014, contendo informações referentes ao item 9.2 do Julgado.
Posteriormente, a Diretoria do Fundo Nacional de Saúde apresentou o Ofício 418/MS/SE/FNS (peça 9) , datado de 15/1/2015 com mais dados acerca do item 9.2 do Julgado.
Em 5/3/2015 a Diretoria Executiva do Fundo Nacional de Saúde encaminhou o Ofício 585/MS/SE/FNS (peça 10) , contendo mais esclarecimentos sobre o item 9.2 do Julgado, o qual foi acolhido como pedido de reexame em face do mencionado item. O julgamento desse recurso ocorreu mediante o Acórdão 2591/2015-TCU-Plenário.
A Secretaria de Estado de Planejamento, Orçamento e Gestão apresentou o Ofício 742/2015-GAB/SEPLAG (peça 11) , datado de 23/6/2015, esclarecendo que a competência da matéria regulamentada no referido Acórdão havia sido transferida para a Secretaria de Estado e Gestão Administrativa e Desburocratização, de acordo com o Decreto 36.236/2015, combinado com item 4, do art. 1ª do Decreto 36.304/2015, encaminhando como anexo o Memorando 96/2015-SUAG/SEPLAG.
Em 25/6/2015, a Secretaria de Estado de Gestão Administrativa e Desburocratização encaminhou o Ofício 1254/2015 - GAB/SEGAD (peça 12) contendo informações referentes aos itens 9.3, 9.5 e 9.11 do Julgado.
A Assessoria Jurídico-Legislativa - AJL/SES/DF apresentou, em 23/7/2015, o Ofício 1142/2015-AJL/SES (peça 13) , solicitando prorrogação de prazo a este Tribunal para apresentação da manifestação da SES/DF.
Posteriormente, a Diretoria Executiva do Fundo Nacional de Saúde encaminhou o Ofício 3069/MS/SE/FNS (peça 16) , datado de 19/10/2015.
Em 21/10/2015, foi prolatado o Acórdão 2591/2015-TCU-Plenário (peça 15) , no qual os Ministros deste Tribunal negaram provimento ao reexame interposto pelo FNS (peça 10) , considerando que o expediente recursal foi interposto fora do prazo previsto no art. 33, c/c o art. 48, parágrafo único, da Lei 8.443/1992, e não apresentou fato novo capaz de suplantar a intempestividade, para que pudesse ser admitido nos termos do art. 285, § 2º, e 286, parágrafo único, do Regimento Interno do TCU.
A Diretoria Executiva do Fundo Nacional de Saúde encaminhou, no dia 11/11/2015, o Ofício 3.253/MS/SE/FNS, traçando considerações referentes ao Acórdão 2591/2015-TCU-Plenário (peça 17) .
A Secretaria de Estado da Saúde do DF apresentou o Ofício 2.450/2015-GAB/SES (peça 18) , datado de 2/12/2015, encaminhando cópia de despachos e documentos de suas unidades jurisdicionadas com informações referentes aos itens 9.3, 9.10 e 9.11 do Acórdão 2.451/2013.
Em 8/12/2015, a SES/DF encaminhou o Ofício 2.491/2015-GAB/SES (peça 19) reiterando as informações contidas no Ofício 2.450/2015-GAB/SES (peça 18) . 
EXAME TÉCNICO
Segue, abaixo, a análise do atendimento dos itens e subitens do Acórdão 2451/2013-TCU-Plenário, realizada com base nos esclarecimentos e documentos apresentados pelo Gabinete do Fundo Nacional de Saúde/FNS e Secretaria Estadual de Saúde do DF/SES-DF, em atendimento aos itens dos Ofícios-TCU/SecexSaúde. Para tanto, serão apresentados os itens e subitens do julgado objeto do monitoramento, seguido das respostas das unidades jurisdicionadas e a correspondente análise dos documentos.
Item 9.2 e subitens 9.2.1 e 9.2.2 do Julgado
O item 9.2 determinou ao Fundo Nacional de Saúde que:
9.2.1. adote, em relação às irregularidades apontadas nos itens 3.1 a 3.4 do relatório de auditoria, as providências estabelecidas no art. 3º da IN-TCU 71/2012 e, caso não tenha sucesso, providencie a instauração das competentes tomadas de contas especiais, em atenção ao art. 4º do mesmo normativo;
9.2.2. estabeleça, em conjunto com a Controladoria-Geral da União e este Tribunal, por intermédio da Segecex, critérios de responsabilização e parâmetros de preços para cálculo dos débitos das tomadas de contas especiais que venham a ser instauradas, referidas no subitem 9.2.1;
Subitem 9.2.1
9.2.1. adote, em relação às irregularidades apontadas nos itens 3.1 a 3.4 do relatório de auditoria, as providências estabelecidas no art. 3º da IN-TCU 71/2012 e, caso não tenha sucesso, providencie a instauração das competentes tomadas de contas especiais, em atenção ao art. 4º do mesmo normativo.
Resposta do Fundo Nacional de Saúde
A Diretoria Executiva do Fundo Nacional de Saúde apresentou o Ofício 1082 MS/SE/FNS (peça 8) , datado de 7/5/2014, contendo informações referentes ao item 9.2 do Julgado.
Quanto ao subitem 9.2.1 informou que estariam impossibilitados de atende-lo haja vista que os dados que compõem o Relatório da Tomada de Contas Processo 009.469/2012-5, que acompanha o referido Acórdão, não seriam suficientes para que a Coordenação de Contabilidade do FNS adotasse quaisquer medidas com vistas à instauração de Tomada de Contas Especial - TCE, citando como exemplo a ausência da tabela com informações dos débitos levantados (peça 44 do TC Processo 009.469/2012-5) , mencionada no item 3.1.1 do referido Relatório, que "pelas próprias palavras do Relator do Acórdão subsidiariam a abertura da TCE". 
Adicionalmente, afirmou que, considerando a impossibilidade de atendimento ao item 9.2.1, propõe o redirecionamento da referida determinação ao Departamento Nacional de Auditoria do SUS - DENASUS, para que adote as seguintes providências:
Verificar se foi realizada Auditoria, nos períodos de 2006 a 2011, referente à aquisição de medicamentos pelo Governo do Distrito Federal, mediante a utilização de recursos federais, nos termos relatados no Relatório da Tomada de Contas em tela, remetendo a este FNS o resultado de suas apurações, para que seja possível a instauração da competente Tomada de Contas Especial, caso cabível;
Em não havendo, promover a realização da auditoria para apuração dos fatos relatados no relatório da referida TC, para que seja possível o atendimento ulterior por parte deste FNS da determinação desse Tribunal, remetendo posteriormente a este FNS o Relatório de Auditoria com os elementos necessários a instauração de TCE, caso cabível.
Complementou afirmando que compete ao Denasus auditar e fiscalizar a aplicação de recursos transferidos pelo Fundo Nacional de Saúde - FNS, bem como emitir parecer conclusivo e relatórios gerenciais com vistas a instruir os processos de ressarcimento ao FNS, com base nos incisos II, VI e VIII do art. 37 do Decreto 8.065/2013.
Posteriormente, em 15/1/2015, o FNS apresentou o Ofício 418/MS/SE/FNS (peça 9) , reforçando o entendimento anterior referente à falta de dados suficientes para subsidiar a instauração de Tomada de Contas Especial - TCE. Segundo o Fundo, em despacho de n. 806 a Coordenação de Contabilidade/CCONT/CGEOFC/FNS/SE-MS peça 9, p. 1) aduziu que "os dados do Relatório de Tomada de Contas não são suficientes para subsidiar a instauração de Tomada de Contas Especial - TCE", informando, ainda que não fora encaminhada a tabela que compõe a peça 44 citada às fls. 11, ocasião em que o Tribunal acentua que esta subsidiaria a proposta de abertura da TCE. Complementa que, no âmbito do MS, a atribuição seria do Denasus/MS.
Em 5/3/2015, a Diretoria Executiva do Fundo Nacional de Saúde encaminhou o Ofício 585/MS/SE/FNS (peça 10) , afirmando que não caberia ao FNS realizar a cobrança de valores quando se enquadrassem como transferências compulsórias, ou seja, aquelas nas quais a União é obrigada a repassar aos Estados, Municípios ou Distrito Federal. Para tanto embasou seu entendimento na Lei [Complementar] 141/2012, o qual dispõe:
 (...) que em caso de aplicação de recursos previstos no inciso II do § 3° do art. 198 da Constituição em ações e serviços diversos dos previstos no art. 3 o da Lei Complementar n° 141, de 2012, ou em objeto diverso do originalmente pactuado, a devolução será efetivada com recursos do Tesoiro local ao Fundo de Saúde do ente da Federação beneficiário, devidamente atualizados por índice oficial adotado pelo ente transferidor, visando ao cumprimento do objetivo do repasse, na forma do art. 27 da Lei Complementar n° 141/2012, regulamentado pelo art. 23 do Decreto n° 7.827/2012.
Acrescentou também que este seria o entendimento deste Tribunal nos Acórdão 2315/2013-TCU-Plenário, 2.605/2014-2ª Câmara e 1.620/2013-1ª Câmara, não cabendo, assim, ao FNS realizar a cobrança de valores quando se enquadrassem em transferências obrigatórias, consoante preconizado pelo art. 3ª da Lei 8.142/90 que dispõe que "os recursos da Saúde serão repassados de forma regular e automática para os Municípios, os Estados e Distrito Federal, de acordo com os critérios previstos no artigo 35 da Lei 8.080/90, realizado por meio de transferência fundo a fundo".
Por fim, concluiu que o retorno desses recursos ao FNS caracterizaria enriquecimento ilícito e afronta à Lei Complementar 141/2012 e ao Decreto 7.827/2012, solicitando a este Tribunal a revisão da determinação exarada.
Adicionalmente, o FNS solicitou à esta Corte de Contas pedido de reexame quanto ao item 9.2, que determinou providências ao FNS no sentido de adotar as medidas administrativas para a recuperação dos possíveis danos apurados e, caso não obtivesse sucesso, de instaurar as competentes tomadas de contas especiais.
Posteriormente, a Diretoria Executiva do Fundo Nacional de Saúde encaminhou o Ofício 3.069/MS/SE/FNS (peça 16) , datado de 19/10/2015, traçando considerações acerca da competência do FNS para instauração de TCE. Afirmou, assim, que compete ao FNS instaurar o processo de Tomada de Contas Especial e "não investigar os fatos geradores de prejuízo, quantificar dano e indicar responsáveis, o que já deveria estar circunstanciado em outro processo, ainda na fase de apuração e adoção das medidas administrativas saneadoras, isto é, antes da deflagração formal da TCE".
Acrescentou que a instauração de TCE seria uma medida excepcional e somente poderia se instada quando presentes os pressupostos de constituição e de desenvolvimento. Assim, o real objetivo seria continuar a persecução da recomposição do dano, desde que já concluída toda a instrução necessária para tanto.
No presente caso, segundo o FNS, as irregularidades apontadas "são resultado do Relatório de Auditoria de Conformidade, sem qualquer participação deste FNS, e referindo-se a impropriedades na aquisição de medicamentos promovidas pelo Governo do Distrito Federal, custeada com recursos federais e cujo acompanhamento, igualmente, não se encontra dentre as atribuições regimentais desta Unidade Ministerial". Reforça seu entendimento apresentando as competências do fundo elencadas no Decreto 8.065, de 7/8/2013.
Com vistas a subsidiar seu entendimento trouxe à baila o exposto no Acórdão 3362/2012-TCU-Plenário que "deixa claro que este órgão só pode exercer sua atribuição de instauração de tomada de contas especial quanto está municiado a tanto".
Ademais, apresentou o seguinte esclarecimento:
Dessa forma, cumpre destacar que, para instauração da TCE, dependemos do encaminhamento de documentação apta a tanto e, no caso em tela, os dados que compõem o Relatório da Tomada de Contas n Processo 009.469/2012-5 não são suficientes para subsidiar a instauração de tomadas de contas especial, atentando-se para o fato de não vir acompanhado da tabela que compõe a peça 44 citada no referido acórdão, fazendo-se necessário analisar as irregularidades constatadas, atribuição essa não conferida regimentalmente a este FNS - que sequer detém expertise para desenvolver tal medida, eis que é mero repassador desses recursos e não promove qualquer acompanhamento de políticas de saúde. 
Assim, se é necessário, como determinado por essa Corte, a prévia análise das impropriedades detectadas, essa medida não cabe ao FNS, mas poderia vir a ser atribuída à Secretaria de Ciência, Tecnologia e Insumos Estratégicos - SCTIE, Secretaria finalística deste Ministério responsável pelo "Programa Componente Especializado da Assistência Farmacêutica", capaz de promover o monitoramento da ação e, até mesmo, perseguir sua regularização, segundo disposição do Decreto n° 8065/2013...
Finalizou solicitando a este Tribunal que revesse os termos da determinação que compõe o TC Processo 009.469/2012-5 e ajuste para conter determinação à Secretaria de Ciência, Tecnologia e Insumos Estratégicos - SCTIE/MS, com vistas à análise das irregularidades de forma a viabilizar a adoção de medidas saneadoras e, se for o caso, encaminhar ao fundo os elementos necessários à instauração da TCE.
Consoante mencionado no parágrafo 15 desta instrução, em 21/10/2015 foi prolatado o Acórdão 2591/2015-TCU-Plenário (peça 15) no qual os Ministros deste Tribunal negaram provimento ao reexame interposto pelo FNS (peça 10) .
A Diretoria Executiva do FNS, então, apresentou o Ofício 3.253/MS/SE/FNS (peça 17) , datado de 11/11/2015, apresentando nova manifestação contrária às determinações direcionadas ao órgão. Para tanto, afirmou que no que se refere ao subitem 9.2.1 do referido Acórdão, a unidade "encontra-se impossibilitada de atender a determinação, haja vista a insuficiência de dados aptos à instauração de Tomada de Contas Especial-TCE, constantes no Relatório da Tomada de Contas n° Processo 009.469/2012-5".
Acrescentou que, com vistas a viabilizar o cumprimento da determinação, fosse instado o Departamento Nacional de Auditoria do SUS - Denasus, para que adotasse as seguintes providências:
a) Verificar se foi realizada Auditoria nos períodos de 2006 a 2011, referente à aquisição de medicamentos pelo Governo do Distrito Federal, mediante a utilização de recursos federais, nos termos relatados no Relatório da Tomada de Contas anteriormente mencionada, remetendo a este FNS o resultado de suas apurações para que seja possível a instauração da competente Tomada de Contas Especial, caso seja cabível; 
b) Em não havendo, promover a realização de auditoria para a apuração dos fatos relatados no Relatório da referida TC, para que seja possível o atendimento pelo FNS do subitem 9.2.1.
Análise do subitem 9.2.1 do Julgado
A determinação constante do subitem referiu-se a providências a serem tomadas em relação aos tópicos 3.1 a 3.4 do Relatório de Auditoria (peça 5) . O primeiro achado tratou da "aquisição de medicamentos acima dos valores máximos permitidos fixados pela Câmara de Regulação do Mercado de Medicamentos (CMED) " (tópico 3.1, peça 5) .
Segundo o documento, na amostra de processos analisada, observaram-se graves deficiências na elaboração de estimativa de preço de referência de medicamentos adquiridos pelo GDF, o que acarretou, em grande parte dos casos, prejuízos decorrentes de compras em valor superior ao teto estabelecido para venda ao governo. Os trabalhos de fiscalização realizados pela CGU e do próprio controle interno do GDF já haviam detectado e dado conhecimento aos responsáveis das falhas relacionadas a esse assunto.
As deficiências, consoante exposto pela equipe de fiscalização, diziam respeito à não utilização da lista de preços de medicamentos elaborada anualmente pela CMED, não identificação da fonte de informação da pesquisa e não identificação do agente responsável pela elaboração da planilha de preços.
Observou-se que alguns medicamentos tinham o processo de aquisição coordenado pelo órgão central de licitações e compras do governo, vinculado à Secretaria de Estado de Planejamento e Orçamento, mas a pesquisa de preços prevista no § 1º do art. 15 da Lei 8.666/93 era realizada pela Secretaria de Estado de Saúde, sem observar os requisitos técnicos.
Foi constatado também que, em grande parte dos casos analisados, as pesquisas de preços não consideravam o preço máximo de vendas ao governo (PMVG) , calculado a partir do desconto obrigatório para os medicamentos sujeitos ao Coeficiente de Adequação de Preços (CAP) , conforme definido pela Secretaria-Executiva da CMED, nem a isenção do ICMS para os fármacos definidos pelo Conselho Nacional de Política Fazendária; logo, conforme o documento, não impediram aquisições acima dos parâmetros máximos. Ocorreu que, de acordo com o apontado pela equipe de fiscalização, essas compras em valores superiores aos preços máximos para aquisições do governo, e em alguns casos com quantitativos superiores às estimativas, acarretaram prejuízos aos cofres públicos. Ademais, aproximadamente 82% das aquisições ocorreram com a utilização de recursos de origem federal.
Assim, foi verificado um débito efetivo de aproximadamente R$ 56.125.232,51 (valor histórico) , correspondentes a 150 referências de sobrepreço, conforme planilhas das peças 24 e 25 do TC Processo 009.469/2012-5, excluídas as duplicidades. Desse montante, R$ 30.702.474,15 corresponderiam a aquisições feitas com recursos de fonte exclusivamente federal; R$ 20.432.712,19 faziam referência a empenhos em que houve cofinanciamento (parte com recurso federal e em parte com recursos distritais) ; R$ 2.435.653,40 corresponderiam a aquisições com recursos exclusivamente distritais; e R$ 2.554.392,77 não apresentavam informações sobre fonte de recursos.
O cálculo do débito gerado pela diferença entre os preços praticados e os constantes nas bases de referência oficiais foi feito de forma consolidada, independentemente de ter sido originado de falhas na pesquisa de preços, na condução do certame ou na contratação. Observou-se um prejuízo considerável aos cofres públicos, mas este deveria ser apurado nos respectivos processos de aquisição, analisando-se o empenho, a liquidação e o pagamento da despesa.
Analisando as peças 24 e 25 do TC Processo 009.469/2012-5, verifica-se que o prejuízo foi calculado por meio do produto do valor unitário pela quantidade adquirida de medicamento, subtraindo deste montante o resultado da multiplicação entre o valor unitário do medicamento registrado na tabela CMED pela quantidade adquirida, subtraindo, ainda, deste último total, a porcentagem referente ao Coeficiente de Adequação de Preços - CAP (para os medicamentos sujeitos a esse desconto) e a isenção de 17% referente ao ICMS (para os medicamentos contemplados por esse desconto) .
Sendo assim:
Débito = (Valor unitário X quantidade adquirida) - [ (Valor unitário CMED X quantidade adquirida) - (%CAP) - (%ICMS) ]
Cabe destacar, porém, que, consoante exposto no Acórdão 860/2015-TCU-Plenário, Ministro Relator Augusto Sherman, a ausência de desoneração do ICMS, quando da aquisição de medicamentos não se constitui, necessariamente, em débito, uma vez que a incidência do ICMS nas vendas efetuadas, indicada na nota fiscal, somente pode ser entendida como prejuízo caso não haja o recolhimento do imposto e, nessa situação, cabe ao fisco adotar as providências para o ressarcimento do dano. Essa mesma argumentação consta do relatório que fundamentou o Acórdão 1691/2019-TCU-Plenário, da relatoria do Ministro Augusto Nardes (TC Processo 017.572/2017-7, peça 106, p. 21) , assim como do voto condutor do Acórdão 3596/2014-TCU-Plenário, da relatoria do Ministro-Substituto André Luís de Carvalho (TC Processo 009.252/2013-4) .
Nota-se, entretanto, que a isenção do ICMS, de 17%, foi computada para aferição do débito de forma indiscriminada (TC Processo 009.469/2012-5, peças 24 e 25) , ou seja, para todos aqueles fármacos dispostos na Resolução do Conselho Nacional de Política Fazendária 87/2002 e que estivessem abarcados pelas compras da SES/DF. Todavia, conforme argumentado no parágrafo anterior, não cabe considerar o mencionado imposto para o cálculo do débito. Em alguns casos, se não houvesse a redução do valor unitário registrado na tabela CMED pelo desconto de 17% nem ao menos haveria débito a ser calculado (considerando o critério definido nas planilhas de peças 24 e 25) , razão pela qual é razoável que se proponha extrair o desconto do ICMS do valor de referência definido para a apuração do prejuízo. 
A título de exemplo foi calculado débito de R$ 1.691.438,08 na compra de 15.780 unidades do medicamento etanercepte 25 mg pó liofilizado (TC Processo 009.469/2012-5, peça 24) . Ocorre que o valor adquirido pelo medicamento foi de R$ 630,5390 por unidade e o valor registrado na tabela CMED era de R$ 630,5425, o que, por si só, dentro do critério adotados nos presentes autos, não demonstra débito. No entanto, tendo em vista a desoneração do ICMS, no montante de 17%, e a inclusão dessa porcentagem para cálculo do dano, o prejuízo apurado pela equipe foi de R$ 1.691.438,08. A situação exposta é um caso extremo que destaca a importância de reavaliação da tabela, uma vez que, caso não fosse acrescentado o desconto do ICMS de forma indiscriminada, o débito geral poderia ser bastante reduzido.
Diante do exposto, tornou-se razoável e oportuno recalcular o prejuízo apurado pela equipe de auditoria de modo que, por meio de análise mais conservadora, seja possível o recolhimento do dano efetivo, ou seja, aquele que de fato restou comprovado nos documentos anexados. Desta feita, com a retirada dos 17% para cálculo do prejuízo e considerando somente os casos para os quais há informação quanto à utilização de recursos federais, o débito foi de R$ 25.302.337,37 (valor histórico) , consoante exposto à peça 22, ao invés de R$ 56.125.232,51 (somatório do débito demonstrado por meio das planilhas juntadas às peças 24 e 25 do TC Processo 009.469/2012-5) , tendo sido excluído do novo montante os valores que, após esse ajuste, não configuraram mais como débito, haja vista se encontrarem abaixo dos valores definidos na tabela da Cmed. Desse total calculado, R$ 7.148.540,23 corresponde ao montante para o qual não foi identificada referência quanto à empresa contratada, havendo a necessidade de especificação desses responsáveis pela autoridade competente para apurar o dano (peça 23) . Destaca-se, mais uma vez, que a mudança no cálculo correspondeu à retirada do desconto do ICMS para apuração do dano e à exclusão das aquisições em relação às quais inexistia a indicação de utilização de recursos federais, demonstradas nas tabelas contendo informações individualizadas por empresa contratada e anexada à peça 24 com informações relativas às datas de aquisição dos medicamentos, valor do débito, número do processo, entre outros aspectos relevantes para adoção de medidas administrativas necessárias para recuperação dos valores quantificados como prejuízo. 
No que se refere à possibilidade de não recolhimento do ICMS, caberá propor o envio de cópia do acórdão que vier a ser prolatado, assim como dos presentes autos à Secretaria de Economia do Distrito Federal, a fim de que avalie a conveniência e oportunidade de apurar a ocorrência de sonegação fiscal em relação às empresas que deixaram de fazer a desoneração do referido imposto de suas propostas.
Outro ponto importante refere-se ao prejuízo em potencial aferido em uma das colunas da planilha anexada à peça 24 do TC Processo 009.469/2012-5 e consolidado em documento específico anexado à peça 25. Neste documento há informações acerca dos valores calculados a partir das quantidades registradas em atas de registro de preços; contendo dados relativos ao princípio ativo, processo licitatório, data da aquisição, empenho, origem dos recursos, entre outros; e que devem ser investigados pela autoridade competente com vistas a avaliar se o dano foi concretizado. Em caso positivo, devem ser adotadas medidas para recuperar esses valores, motivo pelo qual caberá propor deliberação nesse sentido.
No que se refere ao prejuízo potencial, assim como em relação ao prejuízo efetivo, houve a necessidade de ajustar a planilha juntada à peça 24, do TC Processo 009.469/2012-5. Assim, com a retirada dos 17% para cálculo do prejuízo e considerando somente os casos para os quais há informação quanto à utilização de recursos federais, o débito potencial apurado totalizou R$ 3.932.311,42.
O outro achado, constante do tópico 3.2 do Relatório de Auditoria (peça 5) , tratou da "existência de irregularidades nos procedimentos relativos aos processos de aquisição e de pagamento que tiveram dentre seus objetivos medicamentos isentos de ICMS".
No âmbito do GDF, observaram-se constantes irregularidades relativas à desoneração do Imposto Sobre Operações Relativas à Circulação de Mercadorias e Sobre Prestações de Serviços de Transporte Interestadual, Intermunicipal e de Comunicação (ICMS) em compras de medicamentos isentos deste imposto por força do Convênio Confaz 87/2002, válido para todos os Estados da federação e Distrito Federal. Essas irregularidades decorreram de procedimentos inadequados tanto da estipulação dos termos dos editais de licitação quanto no momento da liquidação da despesa com base na nota fiscal emitida pelas contratadas.
A primeira irregularidade apontada referia-se à "omissão editalícia sobre a desoneração do ICMS" o que ensejou a determinação constante no subitem 9.3.1 do Julgado e será avaliada na parte específica que trata da análise deste subitem nesta instrução.
O outro ponto abordado neste tópico tratou da "inobservância de efetiva desoneração do ICMS em aquisições isentas". Consoante exposto no Relatório, o procedimento ocorria da seguinte forma: ao invés de aplicarem o desconto do ICMS sobre o valor dos medicamentos constantes das propostas vencedores (que já estavam oneradas pelo ICMS) , algumas empresas elevavam artificialmente o valor dos medicamentos por ocasião da emissão das notas fiscais. Assim, mesmo carimbando-se o desconto de 17% correspondente ao ICMS, com suposto ar de legalidade, o valor líquido resultante era equivalente à integralidade dos preços adjudicados, revelando uma desoneração meramente fictícia. Embora tenha sido identificada essa conduta irregular, não há elementos suficientes no Relatório que permitam apurar o débito. 
Em outros casos, verificou-se que, mesmo havendo omissão do edital, a própria empresa indicava formalmente a isenção do ICMS na sua proposta, conforme observado nos processos 411.000.175/2008 e 411.000.111/2008 (peça 58, TC Processo 009.469/2012-5) . Em relação a este último, referente ao Pregão Eletrônico 897/2008 e à Ata de Registro de Preços 233/2008, a Hospfar fez a seguinte observação na proposta para o medicamento: 
O preço cotado no item está DESONERADO DE ICMS de acordo com o que determinam os Convênios CONFAZ de nº 87/02, 118/02, 26/02, e 36/03, os quais isentam as operações de venda internas de fármacos. 
Entretanto, após a alteração da metodologia para cálculo do prejuízo efetivo, com exclusão da aplicação do desconto de 17% referente ao ICMS, tais valores já não foram mais classificados como débito, tendo sido, portanto, excluídos da planilha de apuração do dano efetivo total.
O tópico 3.3 do Relatório de Auditoria (peça 5) apontou a existência de "exigências e práticas restritivas ao caráter competitivo de certames para aquisição de medicamentos que acarretaram em compras antieconômicas para a administração". Foram identificadas exigências editalícias e práticas adotadas por empresas e pelo governo que possibilitaram direcionamento nas aquisições, com valores acima dos parâmetros para compras governamentais, tais como a obrigatoriedade da licitante apresentar credenciamento para comercialização do medicamento junto à empresa detentora do Registro de Produto, inabilitação de licitantes sem justificativa comprovada nos autos, e reestimativa de preços após a apresentação das propostas. 
Numa primeira perspectiva, verificou-se que o caráter competitivo restou prejudicado pela não homogeneidade dos documentos necessários à habilitação dos fornecedores. Em alguns processos, solicitou-se determinada documentação, e em outros não; isso teria possibilitado a adoção de critérios diferenciados para a aquisição de um mesmo medicamento. Neste aspecto, a equipe de auditoria relatou possíveis danos potenciais pela desclassificação de empresas em virtude de documentos dito inexistentes, mas não comprovados.
Foram notificadas também ocorrências relacionadas à reestimativa de preços após a fase de lances de pregões, a não aplicação de penalidades previstas em lei a licitantes que desistiram do certame e existência de vínculos societários entre as licitantes, com cálculo de prejuízos potenciais, ou seja, não efetivos.
Neste ponto é importante destacar que as condutas relatadas, por si só, não configuram necessariamente em débito. Como apontado pela equipe de fiscalização, os prejuízos foram classificados como potenciais e deveriam ter ensejado responsabilização do agente administrativo competente pelas condutas irregulares, com possível audiência e aplicação de multa. Todavia, os processos avaliados datam dos exercícios de 2007 a 2009, tendo se passado mais de dez anos da ocorrência dos fatos, e resultando na prescrição da pretensão punitiva, consoante disposto no Acórdão 1441/2016-TCU-Plenário, da redatoria do Ministro Walton Alencar Rodrigues.
Diante do prazo decorrido e por falta de objetividade para apuração de um possível prejuízo, da caracterização de condutas irregulares que não ensejaram necessariamente em débito, assim como da prescrição da pretensão punitiva dos responsáveis no tocante às condutas relatadas, conclui-se pela impossibilidade de adoção de medidas em relação às possíveis irregularidades noticiadas no tópico 3.3 do Relatório de Auditoria e objeto da determinação contida no subitem 9.2.1 do Julgado.
Por fim, o tópico 3.4 tratou de "adjudicação de medicamentos por valores superiores ao ofertado pela licitante vencedora na fase de lances". Verificou-se que as propostas oferecidas pelas empresas Medcomerce e Hospfar nos processos 040.002.381/2005 e 060.002.901/2010 para a aquisição de medicamentos foram majoradas antes da adjudicação da licitação, ou, no caso de procedimentos de dispensa, antes da emissão da nota de empenho; conduta prevista como crime nos termos do art. 90 da Lei 8.666/93. A situação foi identificada em processos conduzidos, respectivamente, pela Subsecretaria de Compras e Licitações, na época vinculada à Secretaria de Estado de Fazenda, e pela Secretaria de Estado de Saúde. 
No entanto, embora essas situações tenham sido descritas no Relatório de Auditoria, o débito não foi incluído pela equipe de fiscalização nos documentos que apresentam os prejuízos efetivos ou potenciais (peças 24 e 25) . Adicionalmente em consulta às peças anexadas dos processos 040.002.381/2005 e 060.002.901/2010 (peça 67 e peça 68 do TC Processo 009.469/2012-5, respectivamente) não foi possível apurar todos os elementos necessários para imputação do débito, tal qual a origem do recurso ou a efetiva execução da ata de registro de preço, faltando robustez aos dados e, por conseguinte, obstaculizando a apuração dos fatos e do dano.
Um outro fato foi constatado no processo 060.019.256/2007 para o medicamento Micofenolato Sódico (comprimido 360 mg) . Conforme informações do Relatório de Auditoria 280/2008 - SES (TC Processo 009.469/2012-5, peça 4) , o representante legal da empresa Hospfar teria aceitado fazer o preço unitário de R$ 7,90, com a aplicação do CAP. Entretanto, a aquisição teria sido realizada ao preço unitário de R$ 9,85, para uma quantidade de 36.000 unidades. Nesse caso, também há de se ponderar que o medicamento estava sujeito à isenção do ICMS por força do Convênio Confaz 84/2006, tinha como referência na tabela CMED de 15/5/2007 o PF unitário de R$ 10,3593 e estava sujeito CAP de 24,92% por força do Comunicado CMED 15/2007. Logo, o Preço Máximo de Vendas ao Governo era de R$ 6,45. Registre-se ainda que, conforme Ata 64/2008-SES-SP, o medicamento era comercializado à época ao valor unitário de R$ 6,12. Esse débito foi constatado pela equipe de fiscalização e incluído na coluna de prejuízo efetivo (peça 25) .
Dos elementos avaliados no subitem 9.2.1, propõe-se considerar para fins de apuração de débito os tópicos 3.1, com a ressalva da isenção do desconto do ICMS; e 3.4 do Relatório de Auditoria (peça 5) .
No tocante à competência do Fundo Nacional de Saúde para instauração da Tomada de Contas Especial, ainda havia à época da prolação do presente Acórdão questionamentos acerca da competência do FNS, bem como imprecisões relacionadas à investigação dos fatos geradores do prejuízo, quantificação do dano e indicação dos responsáveis, o que justifica, em parte, a determinação ter sido direcionada à essa unidade jurisdicionada. No entanto, cabe trazer a jurisprudência atual deste Tribunal de Contas acerca do tema.
Assim, nos termos do voto condutor do Acórdão 1072/2017-TCU-Plenário, da relatoria do Ministro Bruno Dantas:
 (...) 
A propósito, apesar de não terem sido objeto de investigação nestes autos os problemas relatados pelos gestores do FNS acerca da incorreta identificação das irregularidades e da ausência de elementos e informações essenciais nos processos originários de auditorias do Denasus, tais relatos estão alinhados com as constatações que fiz ao relatar o já mencionado TC Processo 030.988/2013-6. Naquela ocasião, minha assessoria fez uma ampla pesquisa na jurisprudência desta Corte sobre o tema e constatou, por exemplo, que existem vários julgados desta Corte que enquadram casos de desvio de objeto como sendo de finalidade ou como sendo situações de dano ao erário propriamente dito. Do exame desses casos, observou-se que, geralmente, tais decisões são induzidas por uma análise que já vem equivocada ou incompleta desde o controle interno e que é replicada pela secretaria instrutora. Em muitos processos, por exemplo, há a informação de que os recursos foram aplicados em finalidade diversa da prevista, mas não há sequer a indicação de que tipo de despesa foi custeada, tampouco os documentos que embasaram as conclusões do Denasus.
 (...) 
Nesse sentido, por meio do item 9.4, do mencionado julgado, esta Corte determinou ao Denasus que adotasse providências com o objetivo de garantir que os processos encaminhados ao FNS, com indicação de débito contivessem:
todas as informações necessárias para a correta aplicação do entendimento firmado nestes autos, em especial: a origem dos recursos envolvidos (transferências obrigatórias "fundo a fundo" ou repasses voluntários, realizados por meio de convênios ou instrumentos congêneres) ; a natureza da irregularidade (desvio de objeto ou finalidade, recebimento de repasse pelo ente de forma indevida, ou dano ao erário propriamente dito) ; e os documentos que embasaram as conclusões do seu relatório;
Além disso, no âmbito do Acórdão 10533/2018-TCU-Primeira Câmara, da relatoria do Ministro Benjamin Zymler, este Tribunal deu provimento ao pedido de reexame interposto pelo Fundo Nacional de Saúde em face do Acórdão 7137/2017-TCU-Primeira Câmara, da relatoria do Ministro Vital do Rêgo, o qual determinara ao FNS que apurasse os indícios de irregularidades constantes da representação da qual o julgado resultou. Nos termos do voto condutor do julgado recursal, o FNS alegou, inclusive, que "não tem competência para investigar os fatos geradores de prejuízo, quantificar dano e identificar responsáveis, mas sim de instaurar tomada de contas especial, após o encaminhamento de documentação apta a tanto". O Tribunal acolheu a alegação do Fundo e tornou insubsistente a determinação que havia sido efetivada.
Por tudo isso, observa-se o entendimento atual desta Corte no sentido de que não cabe ao Fundo Nacional de Saúde apurar indícios, quantificar débito e identificar responsáveis, sendo que essas informações devem chegar completas ao FNS, de forma a permitir-lhe instaurar as TCE. É justificável, portanto, a postura do Fundo em alegar que não haveria meios para cumprimento da determinação.
Consoante o disposto no art. 3º, da IN 71/2012, diante da ocorrência de desfalque, alcance, desvio ou desaparecimento de dinheiro, bens ou valores públicos, ou da prática de ato ilegal, ilegítimo ou antieconômico de que resulte dano ao Erário, a autoridade competente deve imediatamente, antes da instauração da tomada de contas especial, adotar medidas administrativas para caracterização ou elisão do dano, observados os princípios norteadores dos processos administrativos. No presente caso, considera-se adequado que o Governo do Distrito Federal atue administrativamente no sentido de recuperar os valores ilegalmente pagos acima da tabela da Cmed.
É importante destacar, no entanto, que alguns elementos já estão suficientemente circunstanciados no Relatório deste Tribunal (peça 5) , tais quais: 
descrição dos fatos com elementos que comprovam as condutas irregulares, como contratos, editais, tabelas, planilhas, entre outros, com referenciais quanto às peças a qual correspondem; 
quantificação do dano, descrita no tópico 3.1, do Relatório de Auditoria (peça 5) , com as devidas considerações e ajustes expostos nos parágrafos 49 a 51 desta instrução; contendo, ainda, informações relativas à data de aquisição dos medicamentos, permitindo a atualização monetária, e
 parte da identificação dos responsáveis. 
Quanto a este último elemento frisa-se que as empresas contratadas foram evidenciadas pela equipe de fiscalização, não tendo sido mencionados os agentes administrativos envolvidos na cadeia de contratação para compra de medicamentos, cabendo à autoridade administrativa competente, se for o caso, a apuração completa dos responsáveis envolvidos, tal qual exposto no Relatório de Auditoria (peça 5) :
A responsabilização deve, via de regra, recair sobre as empresas que descumpriram os parâmetros de preços que estão sujeitas, bem como sobre os gestores responsáveis pela elaboração das pesquisas de preços. Em caráter residual, podem também ser responsabilizados os servidores que homologaram e adjudicaram o processo licitatório sem observar os limites da pesquisa de preços (ou sem a elaboração da pesquisa de preços) , e os agentes públicos que autorizaram dispensa de licitação sem observar os limites da pesquisa de preços (ou sem a elaboração de tal pesquisa) .
Entretanto, nota-se que processos de aquisições possuem peculiaridades que exigem uma análise específica de responsabilidades, dadas a diversidade de servidores e órgãos envolvidos, as alterações de competências das unidades no período em análise e a falta de homogeneidade de procedimentos e documentação identificada nos autos (conforme destacado também em outros achados deste relatório) .
Quanto aos prejuízos potenciais especificados na planilha anexada à peça 25, consoante mencionado no parágrafo 53 desta instrução, propõe-se determinar ao Governo do Distrito Federal que adote medidas administrativas cabíveis visando avaliar a execução das atas de registro de preços relativas aos valores apurados, adotando, para tanto, as providências estabelecidas no art. 3º da IN-TCU 71/2012. Em caso positivo, devem ser adotadas medidas para recuperar esses valores.
Diante do exposto, propõe-se considerar o item 9.2.1 não mais aplicável e, portanto, torná-lo insubsistente, assim como determinar ao Governo do Distrito Federal que adote as medidas administrativas cabíveis para o ressarcimento do dano ao erário detectado, atualizado monetariamente até a data do ressarcimento, em relação às irregularidades apontadas nos itens 3.1 e 3.4 do Relatório de Auditoria (peça 5) , com os devidos ajustes propostos nesta instrução, as providências estabelecidas no art. 3º da IN-TCU 71/2012, sob pena de que seja instaurada a devida tomada de contas especial.
Subitem 9.2.2 
9.2.2. estabeleça, em conjunto com a Controladoria-Geral da União e este Tribunal, por intermédio da Segecex, critérios de responsabilização e parâmetros de preços para cálculo dos débitos das tomadas de contas especiais que venham a ser instauradas, referidas no subitem 9.2.1.
Resposta do Fundo Nacional de Saúde
A Diretoria Executiva do Fundo Nacional de Saúde apresentou o Ofício 1082 MS/SE/FNS (peça 8) , datada de 7/5/2014, contendo informações referentes ao item 9.2 do Julgado. 
Quanto ao subitem 9.2.2, informou que a determinação não estaria comtemplada nas atribuições do FNS, consoante rol de competências previsto no art. 7ª do Decreto 8.065/2013 que elenca as competências do fundo. Sendo assim, afirmou que, com vistas a dar o devido acompanhamento à determinação, direcionou o expediente à Secretaria de Ciência, Tecnologia e Insumos Estratégicos - SCTIE para que, em conjunto com a Secretaria Executiva da Câmara de Regulação do Mercado de Medicamentos - CMED, adotassem as devidas providências.
Como retorno relatou que a SCTIE/MS se manifestou no sentido de que "não persiste qualquer obrigação desta Secretaria em face do Acórdão 2451/2013-TCU-Plenário, por meio do Parecer s/n, datado de 05.03.2014", cópia em anexo (páginas 84 a 86, peça 8) .
Análise do subitem 9.2.2 do Julgado
Em resposta o FNS se limitou a relatar que não estaria entre suas competências estabelecer critérios de responsabilização e parâmetros de preços para cálculo de débitos de tomada de contas especiais, o que de fato não estava previsto expressamente no art. 7ª do Decreto 8.065/2013, regramento vigente à época da fiscalização. Ademais, a resposta do FNS mostra-se em consonância com a atual jurisprudência desta Corte, consoante descrito nos parágrafos 69-73 desta instrução.
Torna-se relevante, ainda, o fato de o cálculo do débito já ter sido apurado no subitem 9.2.1 desta instrução, considerando a metodologia proposta pela equipe de fiscalização com alguns ajustes, o que dispensaria a atuação conjunta proposta na determinação. Quanto a essa metodologia, propôs-se adotar como valor de referência os preços da tabela da Cmed. Nesse sentido, consoante descrito no parágrafo 45-51 desta instrução, utilizou-se o cálculo efetivado nas planilhas juntadas às peças 24 e 25 do TC Processo 009.469/2012-5, com os ajustes descritos nos mencionados parágrafos.
No que se refere à utilização da Tabela da Cmed como parâmetro de preços, a jurisprudência desta Corte, a exemplo do Acórdão 3016/2012-TCU-Plenário, da relatoria Ministro Walton Alencar Rodrigues, apresenta entendimento no sentido de que os preços registrados nessa tabela podem se encontrar superdimensionados. Assim, a "aquisição de medicamentos por preços abaixo do preço-fábrica registrado não exime o gestor de possíveis sanções".
Nesse sentido, os preços registrados na tabela da Cmed possuem como finalidade a regulação do mercado de medicamentos e não a de balizar os valores praticados no mercado. Dessa forma, a metodologia proposta possui caráter excepcional e decorre da dificuldade que se teria para apurar os valores de mercado praticados à época, haja vista o tempo decorrido desde os fatos.
Consoante o exposto, propõe-se considerar não mais aplicável e, dessa forma, a insubsistência do subitem 9.2.2 do Julgado.
Item 9.3 e subitens 9.3.1, 9.3.2 e 9.3.3 do Julgado
O item 9.3 estabeleceu, em seus subitens, determinações à Secretaria de Estado de Saúde do Distrito Federal (SES/DF) e à Secretaria de Estado de Planejamento e Orçamento do Distrito Federal (Seplan/DF) .
Subitem 9.3.1
9.3.1 a partir da data de ciência desta decisão, faça a previsão expressa de dispositivo sobre a isenção do ICMS nos editais de licitação para a aquisição de medicamentos, nos termos do disposto no Convênio Confaz 87/2002 e suas respectivas alterações, bem como em relação de medicamentos sujeita à isenção em aquisição interna por órgãos públicos, com base em dispositivo do Convênio Confaz 26/2003, devendo a proposta apresentar o preço do produto isento do imposto, que também deve ser demonstrada expressamente no documento fiscal, sob pena de afronta ao estabelecido no inciso XXI do art. 37 da Carta Magna, e nos princípios da competitividade e isonomia entre licitantes.
Resposta da Secretaria de Estado de Saúde do Distrito Federal (SES/DF) 
O Gabinete da Secretaria de Estados de Saúde do DF apresentou o Ofício 3156/2013- GAB/SES (peça 6) , datado de 25/11/2013, encaminhando o Despacho 1859/2013 - GAB/COR/SES, o Relatório Técnico 56/2013-DFLCC/COR/SES/DF, datado de 18/11/2013 e documentos anexos.
A Subsecretaria de Administração Geral-SUAG/SES afirmou que, em relação ao item 9.3, a desoneração dos medicamentos provenientes do Convênio CONFAZ 87/2012, será especificada no Termo de Referência ou Projeto Básico, elaborado pela área técnica, que posteriormente será analisado pela Diretoria de Análise, Prospecção e Aquisições - DAPA/SUAG/SES, que ratificará as especificações apresentadas e, por fim, que a Central de Compras/SUAG/SES incluirá no edital cláusula sobre a desoneração na aceitação das propostas.
Posteriormente, a Secretaria de Estado da Saúde do DF apresentou o Ofício 2.450/2015-GAB/SES (peça 18) , datado de 2/12/2015, encaminhando cópias de despachos das unidades jurisdicionadas em anexo, com informações referentes aos itens 9.3, 9.10 e 9.11 do Acórdão 2.451/2013.
No Despacho 1.340/2015-AJL/SES (página 9, peça 18) , a Subsecretaria de Administração Geral/SUAG/SES-DF informou que já atende ao Acórdão 2451/2013-TCU-Plenário, no que se refere aos subitens 9.3.1 e 9.3.2. Acrescentou que, desde novembro de 2013, consta nos Editais de Licitação a exigência para que os licitantes apresentem propostas isentas de ICMS para aquisição de fármacos e medicamentos, de acordo com o Convênio CONFAZ ICMS 57/2010, de 26/3/2010, o qual alterou o Convênio CONFAZ ICMS 87/02.
Resposta da Secretaria de Estado de Gestão Administrativa e Desburocratização
Em 25/6/2015, a Secretaria de Estado de Gestão Administrativa e Desburocratização encaminhou o Ofício 1254/2015 - GAB/SEGAD (peça 12) contendo informações referentes aos itens 9.3, 9.5 e 9.11 do Julgado.
Quanto à necessidade de observância aos ditames dos Convênios CONFAZ 87/2002 e 26/2003, registrou que tal regulamentação é da alçada da Secretaria de Estado de Fazenda/DF no âmbito da legislativa tributária local, tendo encaminho Ofício, com cópia do Acórdão 2451/2013-TCU-Plenário, à citada Secretaria solicitando atendimento das recomendações do TCU.
Afirmou que, na legislatura à época, com fins de melhoria do planejamento das aquisições no âmbito do Governo do Distrito Federal, foram editados, entre outros instrumentos legais, os Decretos Distritais 36.519/2015 e 36.520/2015, com cópias anexadas, que, respectivamente, regulamenta o Sistema de Registro de Preços e estabelece diretrizes e normas gerais de licitações, contratos e outros ajustes para a Administração Direta e Indireta do Distrito Federal e dá outras providências, "sendo que, em uma primeira análise, vislumbra-se consonância dos ditames dos citados Decretos com as recomendações exaradas no Acórdão 2451/2013-TCU-Plenário".
Por fim, enfatizou que as recomendações e determinações do Acórdão 2451/2013-TCU-Plenário, ainda que se refiram a aquisições de medicamentos com recursos federais ora adquiridos diretamente pela SES/DF, serão, doravante, aplicadas, por similaridade, aos demais procedimentos licitatórios realizados no âmbito da Subsecretaria de Logística/SEGAD-DF, setor que substituiu a então Subsecretaria de Licitações/SEPLAN-DF.
Análise do subitem 9.3.1 do Julgado
O item 3.2 do Relatório de Auditoria (peça 5) apontou que, em todos os processos analisados pela equipe de fiscalização, não foi identificada previsão em edital sobre a isenção do Imposto sobre Circulação de Mercadorias e Serviços para as operações realizadas com os fármacos relacionados no Anexo Único do Convênio Confaz 87/2002, nem apresentou relação de medicamentos sujeita à isenção em aquisição interna por órgãos públicos, com base em dispositivo do Convênio Confaz 26/2003. Tal conduta, segundo o documento, permitiu a não parametrização das propostas e potencializou práticas anticoncorrenciais, conforme citado no achado 3.3. 
Consoante o exposto e em resposta à determinação, a Subsecretaria de Administração Geral/SUAG/SES-DF informou, no Despacho 1.340/2015-AJL/SES (página 9, peça 18) , que desde novembro de 2013, consta nos Editais de Licitação a exigência para que os licitantes apresentem propostas isentas de ICMS para aquisição de fármacos e medicamentos, de acordo com o Convênio Confaz ICMS 57/2010, de 26/3/2010, o qual alterou o Convênio Confaz ICMS 87/2002. No entanto, não apresentou cópia de edital comprovando tal informação. 
Posteriormente, em 25/6/2015, a Secretaria de Estado de Gestão Administrativa e Desburocratização encaminhou o Ofício 1254/2015 - GAB/SEGAD (peça 12) , registrando que a regulamentação quanto à necessidade de observância aos ditames dos Convênios Confaz 87/2002 e 26/2003 seria da alçada da Secretaria de Estado de Fazenda/DF. Sendo assim, afirmou que teria encaminhado Ofício, com cópia do Acórdão 2451/2013-TCU-Plenário, à citada Secretaria solicitando atendimento às determinações do TCU. No entanto, não foi apresentada a este Tribunal a resposta da Secretaria de Estado de Fazenda/DF acerca do cumprimento dos Convênios supracitados.
Em virtude de não ter sido enviada comprovação a este Tribunal do cumprimento do subitem 9.3.1, foi realizada pesquisa na internet para verificar se os editais para compra de medicamentos faziam previsão expressa de dispositivo sobre a isenção do ICMS, nos termos do disposto no Convênio Confaz 87/2002 e suas respectivas alterações, bem como em relação de medicamentos sujeita à isenção em aquisição interna por órgãos públicos, com base em dispositivo do Convênio Confaz 26/2003.  
Em consulta ao sítio eletrônico www.comprasnet.gov.br, especificando a Unidade Administrativa de Serviços Gerais (UASG) referente à Secretaria de Saúde do GDF, inscrita sob o número 926119, verificou-se no edital de licitação do pregão eletrônico por ata de registro de preço 63/2020-SES/DF para aquisição de inúmeros medicamentos não padronizados, por sistema de registro de preços, para atendimentos de decisões judiciais (peça 21) , menção ao supracitado convênio, nos seguintes termos:
De acordo com o convênio CONFAZ ICMS 57/2010, de 26/03/2010, o qual altera o Convênio CONFAZ ICMS 87/02, para aquisição de fármacos e medicamentos arrolados no Anexo único do referido Convênio, os licitantes deverão apresentar propostas isentas de ICMS. O valor correspondente à isenção deverá ser deduzido do preço dos respectivos produtos, contido nas propostas vencedoras do processo licitatório, devendo a licitante demonstrar a dedução, expressamente, em documento fiscal quando for o caso.
Essa informação foi confirmada em outros editais publicados no mesmo endereço eletrônico, confirmando o cumprimento da determinação.
Com base no exposto, propõe-se considerar a determinação contida no subitem 9.3.1 do Julgado como cumprida.
Subitem 9.3.2
9.3.2. padronizem as exigências habilitatórias referentes a processos de licitação e de dispensa para aquisição de medicamentos, abstendo-se de exigir declaração de credenciamento da licitante junto à empresa detentora do registro de produto, sob pena de afronta ao disposto no art. 30, § 5º, da Lei 8.666/93 e no art. 37, XXI, da Constituição Federal, bem como aos princípios da competitividade, da ampla isonomia e da facilitação do acesso aos certames licitatórios, além da jurisprudência deste Tribunal a exemplo do Acórdão 1350/2010-TCU-Primeira Câmara-TCU.
Resposta da Secretaria de Estado da Saúde do DF
A Secretaria de Estado da Saúde do DF apresentou o Ofício 2.450/2015-GAB/SES (peça 16) , datado de 2/12/2015, encaminhando cópias de despachos das unidades jurisdicionadas em anexo, com informações referentes aos itens 9.3, 9.10 e 9.11 do Acórdão 2.451/2013.
No Despacho 1.340/2015-AJL/SES, a Subsecretaria de Administração Geral/SUAG/SES-DF informou que já atende ao Acórdão 2451/2013-TCU-Plenário/TCU, no que se refere aos subitens 9.3.1 e 9.3.2. Quanto ao item 9.3.2, registrou que "a declaração de credenciamento da licitante junto à empresa detentora do registro de produto não seria mais exigida nos Termos de Referência e nos editais de licitação".
Análise do subitem 9.3.2 do Julgado
O item 3.3 do Relatório de Auditoria (peça 5) apontou, por parte da equipe de auditoria, a identificação de exigências editalícias e práticas adotadas por empresas e pelo governo que possibilitavam direcionamento nas aquisições, com valores acima dos parâmetros para compras governamentais, tais como a obrigatoriedade da licitante apresentar credenciamento para comercialização do medicamento junto à empresa detentora do Registro de Produto, inabilitação de licitantes sem justificativa comprovada nos autos, reestimativa de preços após a apresentação das propostas.
Verificou-se, assim, que o caráter competitivo restou prejudicado pela não homogeneidade dos documentos necessários à habilitação dos fornecedores. Em alguns processos, solicitou-se determinada documentação, e em outros não; possibilitando a adoção de critérios diferenciados para a aquisição de um mesmo medicamento.
Segundo o documento, o rol a ser apresentado deveria guardar consonância com as diretrizes da Lei 6.360/76, do Decreto 79.094/77, das Portarias GM/MS 2814/98 e 3765/98, da Portaria SVS/MS 59/1996 e da RDC/Anvisa 59/2000, tendo sido procedimentalizado pelo GDF por meio da Nota Técnica 4 - Diasf/SES.
Em sua resposta, a SES/DF limitou-se a afirmar que "a declaração de credenciamento da licitante junto à empresa detentora do registro de produto não seria mais exigida nos Termos de Referência e nos editais de licitação", mas não apresentou comprovação de que tal exigência não tem sido mais exigida do licitante. 
Diante disso, foi realizada pesquisa em editais de licitação para compras de medicamentos pela unidade publicados na internet. Em consulta ao sítio eletrônico www.comprasnet.org.br, especificando a Unidade Administrativa de Serviços Gerais (UASG) referente à Secretaria de Saúde do GDF, inscrita sob o número 926119, verificou-se no edital de licitação do pregão eletrônico por ata de registro de preço 63/2020-SES/DF para aquisição de inúmeros medicamentos não padronizados, por sistema de registro de preços, para atendimentos de decisões judiciais (peça 21) , que não há menção à apresentação por distribuidoras de declaração de seu credenciamento junto à empresa detentora de registro, consoante identificado no Relatório de Auditoria.
Essa informação foi confirmada em outros editais publicados no mesmo endereço eletrônico, confirmando o cumprimento da determinação.
Desta feita, propõe-se considerar a determinação contida no subitem 9.3.2 do Julgado como cumprida.
Item 9.10 e subitens 9.10.1, 9.10.2, 9.10.3 e 9.10.4 do Julgado
O item 9.10 estabeleceu, nos respectivos subitens, recomendações à Secretaria de Estado de Saúde do Distrito Federal (SES/DF) .
Subitem 9.10.1
9.10.1. estabeleça formalmente os requisitos e critérios que devem ser adotados quando da elaboração e utilização das estimativas de preços de medicamentos, de modo a identificar adequadamente a fonte de pesquisa utilizada (com suporte documental que detalhe e comprove esses dados) , e garanta que tais estimativas sejam efetivamente utilizadas como parâmetro no julgamento a fim de evitar as distorções das aquisições de medicamentos.
Resposta da Secretaria de Estado de Saúde do Distrito Federal (SES/DF) 
O Gabinete da SES/DF apresentou o Ofício 3156/2013- GAB/SES (peça 6) , datado de 25/11/2013, encaminhando o Despacho 1859/2013 - GAB/COR/SES e documentos anexos.
Um dos documentos em anexo, o Relatório Técnico 56/2013 - DFLCC/COR/SES-DF, apresentou manifestação da Diretoria de Análise, Prospecção e Aquisições/DAPA/SUAG a respeito do item 9.10 do Julgado, informando que:
...já possui metodologia formal para elaboração de estimativa de preços para aquisições de medicamentos, conforme documentos anexos e que a consolidação da pesquisa de preços se efetiva por meio de planilhas detalhadas e relatórios particularizados sobre a obtenção dos dados localizados.
A unidade apresentou o Relatório de atividades do Núcleo de Pesquisa de Preços (páginas 25 a 28, peça 6) , elencando as ações que são postas em prática no NUPES/GEAPRE/DAPA/SUAG.
Posteriormente, a Secretaria de Estado da Saúde do DF apresentou o Ofício 2.450/2015-GAB/SES (peça 18) , datado de 2/12/2015, encaminhando cópias de despachos das unidades jurisdicionadas em anexo, com informações referentes aos itens 9.3, 9.10 e 9.11 do Acórdão 2.451/2013.
A Diretoria de Análise, Prospecção e Aquisições - DAPA/SUAG/SES/DF apresentou anexo ao supracitado Ofício (peça 18) o Memo 2859/2015-AJL/SES, datado de 7/10/2015, versando sobre o cumprimento do subitem 9.10.1, com descrição das metodologias implementadas na Diretoria para instrução processual de pesquisa de preço. 
Afirmou que, atualmente, o Núcleo de Pesquisa de Preços - NUPES/DAPA faz uso da plataforma eletrônica Bionexo de fornecedores com cerca de 6.000 empresas cadastradas, solicitações de cotação por meio de e-mails e telefone, consulta a Banco de Preços Públicos como Comprasnet, E-Compras DF, Banco de Preços em Saúde - BPS, DW/SIASG e Sistema Integrado de Saúde - SIS com cadastro das últimas aquisições, entre outros.
Registrou que, após a pesquisa de preços públicos e/ou proposta de empresas privadas, passa-se à fase de consolidação da planilha de preços, objetivando a composição de valores de referência para cada item pretendido, sendo este procedimento necessário ao atendimento ao art. 7°, §2°, II da Lei 8.666/93. Complementou aduzindo que "tal valor referencial é obtido a partir do cálculo da média, mediana ou menor dos preços considerados válidos, em observância ao Decreto 36.220 de 30 de dezembro de 2014 - GDF".
Ressaltou que o procedimento para estimativa de medicamentos deverá respeitar o teto estabelecido pela Agência Nacional de Vigilância Sanitária - Anvisa/MS na lista de preços de medicamentos da Câmara de Regulação do Mercado de Medicamentos - CMED, não sendo, contudo, o único padrão utilizado para obtenção de valores de referência.
Afirmou, ademais, que a Diretoria atende às Instruções Normativas 5 e 7/2014 do Ministério do Planejamento, Orçamento e Gestão. Tais regramentos, segundo a unidade, possibilitam alterações no procedimento de estimativa, "como por exemplo, composição de valores de referência com apenas preços públicos. Essas possibilidades são utilizadas objetivando, em regra, imprimir celeridade à instrução processual".
Nesse sentido, também serviriam como fonte de orientação aos trabalhos do NUPES/DAPA os posicionamentos e orientações jurisprudenciais dos órgãos de controle interno e externo.
Ademais, para demonstração do ora exposto anexou cópia de Planilhas Detalhada/Consolidada, Relatório e demais documentações relacionadas ao procedimento de estimativa de preços do processo 060-008.739/2015. 
Apresentou, ainda, em anexo ao supracitado Ofício relatórios com a estimativa de preços de alguns medicamentos, bem como documento da NUPER/GEAPRE/DAPA/SUAG/SES, datado de 7/10/2015, com informações acerca de como foi realizada a pesquisa de preços na unidade para uma lista de medicamentos (páginas 17 a 37, peça 18) .
Análise subitem 9.10.1 do Julgado
O tópico 3.1 do Relatório de Auditoria (peça 5) apontou, na amostra de processos analisada pela equipe de auditoria, deficiências na elaboração de estimativa de preço de referência de medicamentos adquiridos pelo GDF, o que acarretou, em grande parte dos casos, prejuízos decorrentes de compras em valor superior ao teto estabelecido para venda ao governo.
As deficiências, consoante exposto no documento, diziam respeito à não utilização da lista de preços de medicamentos elaborada anualmente pela CMED, não identificação da fonte de informação da pesquisa e não identificação do agente responsável pela elaboração da planilha de preços.
A unidade jurisdicionada apresentou metodologia utilizada à época da resposta para estimar o preço de referência nas licitações para compra de medicamentos, demonstrando ter havido mudanças com o estabelecimento de requisitos e critérios para elaboração e utilização das estimativas de preços de medicamentos, com o objetivo de identificar adequadamente a fonte de pesquisa utilizada. 
No entanto, apesar dos indícios de que houve a implementação da recomendação, é oportuno destacar que o decurso do prazo desde a expedição da recomendação, por meio do Acórdão 2451/2013-TCU-Plenário, datado de 11/9/2013, até a resposta da unidade jurisdicionada prejudica a atual análise, em virtude de possível mudança de conduta adotada pela SES/DF para formulação de requisitos e critérios para elaboração de estimativas de preços de medicamentos, existência de novos regramentos vigentes, entre outros aspectos que obstaculizam a correta avaliação acerca do atendimento da recomendação. 
Adicionalmente, o art. 17, § 3º da Resolução TCU 315/2020 estabelece, a critério do relator, a possibilidade de se dispensar "as recomendações proferidas em deliberações prolatadas há mais de três anos".
Diante do exposto, em virtude de lapso temporal superior há três anos da prolação da deliberação, propõe-se dispensar o monitoramento do subitem 9.10.1 do Julgado.
Subitem 9.10.2
9.10.2. estabeleça procedimentos claros e objetivos acerca da aplicação e dispensa de multas por atrasos na entrega dos medicamentos, obedecendo-se as disposições editalícias e as fixadas no Decreto 26.851/2006, e alterações; restringindo-se a discricionariedade do gestor em relação à dispensa da aplicação de multas ao previsto no § 4º do art. 4º do referido ato normativo, desde que devida e formalmente registrados nos autos a situação fática e jurídica que fundamenta estas dispensas.
Resposta da Secretaria de Estado de Saúde do Distrito Federal (SES/DF) 
A Secretaria de Estado da Saúde do DF apresentou o Ofício 2.450/2015-GAB/SES (peça 18) , datado de 2/12/2015, encaminhando cópias de despachos das unidades jurisdicionadas em anexo, com informações referentes aos itens 9.3, 9.10 e 9.11 do Acórdão 2.451/2013.
A Diretoria de Contratos e Convênios da SES/DF apresentou documento (página 10, peça 18) , datado de 1/10/2015, juntamente com o supracitado Ofício, registrando que somente teria competência para se manifestar a respeito do subitem 9.10.2, e que os seguintes procedimentos estariam sendo adotados nos casos em que as empresas contratadas não cumpriram os prazos de entregas estipulados nos respectivos instrumentos convocatórios das licitações que participaram: 
Após o recebimento do medicamento, as notas fiscais devidamente atestadas pelo setor são encaminhadas a Diretoria de Contabilidade, Orçamento e Finanças (DECOF/SUAG) para providências quanto ao cálculo da multa, considerando os dias em atraso, nos termos do art. 4 do Decreto Distrital n. 26.851/2006. 
As empresas contratadas são notificadas para apresentar as justificativas, resguardado assim o direito a ampla defesa e o contraditório. 
As justificativas são analisadas pela Diretoria de Contratos e Convênios (DCC/SUAG) , em observância às disposições editalicias e do Decreto Distrital n. 26.851/2006, que submete os respetivos processos ao Ordenador de Despesas para deliberações quanto à aplicação ou não das penalidades. 
A empresa é comunicada acerca da decisão do Ordenador de Despesas, bem como é aberto prazo para interposição de recurso administrativo, no qual será analisado em instancia superior, desde que tempestivo, bem como submetido ao Exmo. Sr. Secretário de Estado de Saúde para deliberações acerca da manutenção ou não da decisão do ordenador.
Consoante as informações apresentadas pela DCC/SES/DF, afirmou que tem se posicionado e sugerido a aplicação das penalidades administrativas às empresas que não cumprem os prazos de entrega estipulados, em atenção ao disposto nos editais da SES/DF e do Decreto Distrital 26.851/2006.
Análise subitem 9.10.2 do Julgado
O tópico 3.8 do Relatório de Auditoria (peça 5) apontou que, pela amostra de processos analisada, verificou-se a prática frequente de dispensar multas a fornecedores que não cumpriam os prazos de entrega de medicamentos. Em alguns casos, segundo o documento, esses atos se mostravam compatíveis às situações apresentadas e à legislação distrital vigente, entretanto, a maior parte das dispensas era desarrazoada e representava prejuízos à administração pública.
Em resposta, a SES/DF afirmou que tem implementado medidas para aplicação de multas no casos de atrasos de fornecedores, bem como foi constatado por meio de análise de editais publicados no sítio eletrônico www.comprasnet.org.br, que há previsão para aplicação de sanções nos casos de atrasos injustificados ou inexecução total ou parcial dos compromissos assumidos com a Administração, consoante o estabelecido pelo Decreto 26.851/2006 e alterações previstas no Decreto 35.831/2014 (peça 21) .
Diante do exposto, propõe-se considerar implementada a recomendação constante do subitem 9.10.2 do Julgado.
Subitem 9.10.3
9.10.3. adote procedimentos que viabilize o registro integral das aquisições de medicamentos e materiais médico-hospitalares no Banco de Preços em Saúde (BPS) , inclusive nos casos de dispensa de licitação e de procedimentos licitatórios que não se utilizem do sistema Comprasnet.
Resposta da Secretaria de Estado de Saúde do Distrito Federal (SES/DF) 
A Secretaria de Estado da Saúde do DF apresentou o Ofício 2.450/2015-GAB/SES (peça 18) , datado de 2/12/2015, encaminhando cópias de despachos das unidades jurisdicionadas em anexo, com informações referentes aos itens 9.3, 9.10 e 9.11 do Acórdão 2.451/2013.
No que se refere ao subitem 9.10.3, a DAPA/SUAG/SES informou que a Secretaria de Saúde vem tomando todas as providencias para inserir suas aquisições por dispensa de licitação e de procedimentos licitatórios que não se utilizem do Sistema Comprasnet no Banco de Preços em Saúde (BPS) . Para tanto, afirmou que:
Incialmente solicitamos aos responsáveis pelo BPS, na pessoa do Sr. Aurélio Maia, informações quanto ao funcionamento do sistema bem como treinamento quanto a alimentação do sistema.
Constatamos que devido o volume de informações necessárias para alimentação do BPS, solicitamos a Subsecretaria de Tecnologia de Informação em Saúde que o Sistema fosse atualizado com os dados obrigatórios para realizar o registro dos preços contratados.
Informamos que o sistema já está habilitado para realizar os passos necessários para o registro dos dados no Banco de Preços, já realizamos treinamento com as equipes envolvidas no processo e que a partir do corrente mês a Secretaria de Saúde passa a inserir suas aquisições por dispensa de licitação e de procedimentos licitatórios que não se utilizem do Sistema Comprasnet no Banco de Preços em Saúde (BPS) .
Em 8/5/2015, a DAPA/SUASG/SES apresentou a recomendação 31/2014 com o assunto "Inquérito Civil n. 1.16.000.001.304/2014-82" (página 37, peça 18) , tratando da regularização da alimentação da base de dados do Banco de Preços em Saúde - BPS, assunto constante no subitem 9.10.3 do Julgado.
Para tanto, informou que a Secretaria de Saúde, como participante do SIASG, alimenta o Banco de Preços em Saúde, o que poderia ser constatado por meio de relatório emitido na página oficial do BPS - RELATÓRIOS - COMPRAS SIASG (POR INSTITUIÇÃO) . No entanto, "as compras realizadas através de Aquisições por Dispensa de Licitação e Aquisições por Inexigibilidade, ainda não são alimentadas no Banco de Preços em Saúde".
Adicionalmente, registrou que entraram em contato com os responsáveis pelo Banco de Preços em Saúde, havendo o fornecimento de orientação e treinamento quanto à alimentação do sistema.
Acrescentou que, tendo em vista o volume e a complexidade das aquisições realizadas pela Secretaria de Saúde do Distrito Federal, "torna-se inviável a alimentação manual do sistema, desta forma se faz necessário o envio eletrônico dos dados das aquisições inseridos no sistema Alphalinc".
Sendo assim, a Subsecretaria de Tecnologia de Informação em Saúde estaria avaliando a possibilidade e o prazo necessário para que a alimentação do sistema seja realizada de forma automática, o que concederia maior agilidade e segurança nos dados informados.
Em 12/6/2015, a DAPA/SUAG/SES/DF apresentou "Proposta de Prestação de Serviço" alegando que por força do Inquérito Civil n. 1.16.000.001.304/2014-82, a SES/DF deveria inserir os dados de suas aquisições no BPS, mas que seria necessário desenvolver interface entre o sistema de materiais Alphalinc e o BPS para que as informações das autorizações de fornecimento de materiais (AFM) registradas no Alphalinc fossem automaticamente transmitidas ao BPS. Complementou que a implementação da integração "se restringirá aos dados das AFMs com tipo de Modalidade de Licitação igual a 5 - inexigibilidade ou 6 - Dispensa".
Análise subitem 9.10.3 do Julgado
O tópico 3.9 do Relatório de Auditoria (peça 5) identificou que o GDF não possui procedimentos referentes ao registro dos preços pagos por medicamentos adquiridos no Banco de Preços em Saúde (BPS) .
Como resposta, a SES/DF afirmou que alimenta, de forma geral, o BPS, mas as compras realizadas por meio de aquisições por dispensa de licitação e aquisições por inexigibilidade, ainda não seriam, à época, alimentadas no referido Banco. Ocorre que, quando esta recomendação foi exarada não havia fundamento normativo que obrigasse o ente a alimentar o Banco de Preços em Saúde, situação que surgiu com a Resolução 18, de 20/6/2017, ou seja, posterior à expedição do presente subitem. 
No entanto, em consonância com a análise do subitem 9.10.1 da presente instrução, o decurso do prazo desde a expedição da recomendação, por meio do Acórdão 2451/2013-TCU-Plenário, datado de 11/9/2013, até a resposta da unidade jurisdicionada prejudica a atual análise por não conter informações atuais a respeito das ações da unidade relacionadas ao BPS, além de como já mencionado, não haver obrigatoriedade naquela época para que a unidade alimentasse tal banco. 
Adicionalmente, o art. 17, § 3º da Resolução TCU 315/2020 estabelece, a critério do relator, a possibilidade de se dispensar "as recomendações proferidas em deliberações prolatadas há mais de três anos".
Diante do exposto, em virtude de lapso temporal superior há três anos da prolação da deliberação, propõe-se dispensar o monitoramento do subitem 9.10.3 do Julgado.
Subitem 9.10.4
9.10.4. promova a melhoria de seus processos internos, de modo que suas aquisições de medicamentos se deem em consonância com os estoques existentes e que respeitem o quantitativo máximo de itens a serem adquiridos, fixado nos respectivos certames ou ata de registro de preço, em obediência ao disposto no Decreto 3931/2001, art. 8º, § 3º, estando sujeito às sanções previstas em lei o agente responsável por atos que levem à contratação de quantitativos de produtos acima dos limites máximos permitidos pelos instrumentos de aquisição.
Resposta da Secretaria de Estado de Saúde do Distrito Federal (SES/DF) 
A Diretoria de Assistência Farmacêutica/DAS/SAS/SES/DF anexou Despacho juntamente ao Ofício 2.450/2015-GAB/SES (peça 18) , datado de 6/11/2015 com informações referentes aos subitens 9.10.4 e 9.11.
No tocante ao subitem 9.10.4, afirmou que:
Cumpre-nos informar que o abastecimento farmacêutico trata-se de matéria prioritária para a DIASF/SAS e SAS, sendo que todos os esforços estão sendo despendidos a fim de sanar os problemas relativos à programação e aquisição de medicamentos e produtos para a saúde.
Todo planejamento para aquisição é executado pela Gerência de Programação (GEPRO) , setor atualmente vinculado a esta Diretoria e responsável por iniciar os pedidos de aquisição de todos os medicamentos e produtos para saúde, de acordo com os estoques e consumos gerados pelo sistema de gestão de estoques Alphalinc, dessa forma, realiza a programação sistemática para todos os itens padronizados. As SRPs são iniciadas com pelo menos 9 meses antes do prazo de validade da ata vigente.
Hoje os quantitativos constantes nas Solicitações de Registro de Preço (SRPs) correspondem a uma estimativa da necessidade anual, calculada a partir do Consumo Médio Mensal dos itens. A execução das atas não ultrapassa esse quantitativo previsto. Dessa forma, o Decreto 3931/2001, art.8°, §30 está sendo obedecido, com a contratação de quantitativos no limite máximo permitido.
Análise subitem 9.10.4 do Julgado
Em consonância com a análise dos subitens 9.10.1 e 9.10.3 da presente instrução, o decurso do prazo desde a expedição da recomendação, por meio do Acórdão 2451/2013-TCU-Plenário, datado de 11/9/2013, até a atual análise pode não mais representar a realidade das rotinas realizadas pela SES/DF no que concerne à consonância das aquisições de medicamentos e os estoques existentes. Nesse sentido, há prejuízo ao presente exame.
Adicionalmente, o art. 17, § 3º da Resolução TCU 315/2020 estabelece, a critério do relator, a possibilidade de se dispensar "as recomendações proferidas em deliberações prolatadas há mais de três anos".
Diante do exposto, em virtude de lapso temporal superior há três anos da prolação da deliberação, propõe-se dispensar o monitoramento do subitem 9.10.4 do Julgado.
Item 9.11
O item 9.11 recomendou à Secretaria de Estado de Saúde do Distrito Federal (SES/DF) e à Secretaria de Estado de Planejamento e Orçamento do Distrito Federal (Seplan/DF) que adotassem procedimentos relativos à melhoria do planejamento das aquisições de medicamentos, bem como do controle de estoque destes, a fim de evitar que o elevado número de aquisições de medicamentos seja realizada via dispensa de licitação.
Resposta da Secretaria de Estado de Saúde do Distrito Federal (SES/DF) 
O Gabinete da Secretaria de Estados de Saúde do DF apresentou o Ofício 3156/2013- GAB/SES (peça 6) , datado de 25/11/2013, encaminhando o Despacho 1859/2013 - GAB/COR/SES e documentos anexos.
No que se refere ao item 9.11, a DAPA/SUAG afirmou, por meio do Despacho s/n, datado de 16/10/2013 (peça 6, p. 4) , que, apesar de o planejamento de aquisição de medicamentos ser de competência das áreas técnicas, tem tratado do tema, como por exemplo na realização da " 1ª Oficina de Planejamento Anual de Aquisições e Contratações 2013", realizada em parceria com a Subsecretaria de Planejamento, Regulação, Avaliação e Controle - SUPRAC em 4/2/2013 e que teve por público alvo o nível dirigente da Subsecretaria de Logística e Infraestrutura/SES-DF, coordenadores das regiões de saúde, diretores das diretorias gerais de saúde, hospitais de referência distrital, representantes da comissão de gestão estratégica da SES/DF e servidores das coordenações de saúde e do nível central.
A Diretoria de Assistência Farmacêutica/DAS/SAS/SES/DF anexou Despacho juntamente ao Ofício 2.450/2015-GAB/SES (peça 18) , datado de 6/11/2015 com informações referentes aos subitens 9.10.4 e 9.11. 
No que diz respeito ao subitem 9.11, traçou considerações acerca das ações desenvolvidas para promover a oferta de medicamentos e produtos para a saúde e melhorias nos serviços farmacêuticos prestados à população.
Análise do item 9.11 do Julgado
O tópico 3.6 do Relatório de Auditoria (peça 5) identificou falhas no planejamento da aquisição de medicamentos e no controle de estoques, resultando em altos índices de compras por dispensa de licitação. Entre as principais causas de tais dispensas, consoante identificado pela auditoria interna do GDF, destacam-se que as deficiências dos registros do sistema de controle de estoques de medicamentos, ou mesmo a falta de registro nesse sistema, prejudicam o planejamento das aquisições, incorrendo em consequências como cálculo equivocado do Consumo Médio Mensal, e a entrega em cronograma diverso do previsto, acarretando sobrecarga do espaço físico, e prejudicando o efetivo controle dos estoques.
A Diretoria de Assistência Farmacêutica da SES/DF listou uma série de ações no sentido de melhorar o planejamento e o controle de estoques, além de traçar considerações acerca do cenário envolvendo as aquisições públicas de medicamentos e elencar dificuldades na utilização dos sistemas informatizados. 
No entanto, em consonância com as análises do subitem 9.10.1, 9.10.3 e 9.10.4 da presente instrução, o decurso do prazo desde a expedição da recomendação, por meio do Acórdão 2451/2013-TCU-Plenário, datado de 11/9/2013, prejudica a atual análise por não conter informações atuais a respeito das ações da unidade relacionadas aos procedimentos relativos à melhoria do planejamento das aquisições de medicamentos, bem como do controle de estoques. Nesse sentido, o monitoramento da deliberação exigiria adotar medidas no sentido de se conhecer a presente realidade da SESDF.
Adicionalmente, o art. 17, § 3º da Resolução TCU 315/2020 estabelece, a critério do relator, a possibilidade de se dispensar "as recomendações proferidas em deliberações prolatadas há mais de três anos"
Diante do exposto, em virtude de lapso temporal superior há três anos da prolação da deliberação, propõe-se dispensar o monitoramento do subitem 9.11 do Julgado.
CONCLUSÃO
O Acórdão 2451/2013-TCU-Plenário (peça 6) , exarado por este Tribunal no âmbito do TC Processo 009.469/2012-5, da relatoria do Ministro Raimundo Carreiro, deliberou a respeito de relatório de auditoria de conformidade com o objetivo de avaliar a aplicação dos recursos federais repassados, no período de 2006 a 2010, para saúde pública do Distrito Federal, e utilizados na compra de medicamentos. 
No referido julgado foram prolatadas determinações e recomendações nos itens 9.1, 9.2, 9.3, 9.10 e 9.11. Os itens 9.4 a 9.9 trataram de dar ciência à Secretaria de Estado de Saúde do Distrito Federal (SES/DF) , razão pela qual não foram tratados neste monitoramento.
No tocante ao item 9.1 do Acórdão, que tratou de audiências de responsáveis, as análises ocorreram por meio da instrução de peça 233, do TC Processo 009.469/2012-5, e o julgamento mediante o Acórdão 1506/2015-TCU-Plenário, da relatoria do Ministro Raimundo Carreiro. 
A determinação 9.2 foi direcionada ao Fundo Nacional de Saúde e é composta pelos subitens 9.2.1 e 9.2.2. O subitem 9.2.1 tratou da realização de ações pela unidade jurisdicionada em relação às irregularidades apontadas nos tópicos 3.1 a 3.4 do Relatório de Auditoria (peça 5) . Neste ponto foi necessária reavaliação de alguns aspectos estabelecidos pela equipe de fiscalização, tal qual o cálculo do débito (parágrafos 49 a 51 desta instrução) , e o estabelecimento da competência do Governo de Distrito Federal (GDF) como autoridade administrativa responsável pela adoção das medidas administrativas preliminares à instauração de TCE, com o objetivo de recuperar o débito apurado. Sendo assim, caberá propor determinação ao Governo do Distrito Federal, consoante o disciplinado no art. 3º, da IN 71/2012, para que, no prazo de 180 dias, adote medidas administrativas, com base nas documentações coletadas pela equipe de fiscalização com vistas a empreender o recolhimento do valor apurado como débito, sob pena de instauração da devida Tomada de Contas Especial (parágrafos 70 a 79 desta instrução) . 
Quanto ao cálculo do débito, propôs-se adotar como valor de referência os preços da tabela da Cmed. Nesse sentido, consoante descrito no parágrafo 45-51 desta instrução, utilizou-se o cálculo efetivado nas planilhas juntadas às peças 24 e 25 do TC Processo 009.469/2012-5, com os ajustes descritos nos mencionados parágrafos.
No que se refere à utilização da Tabela da Cmed, como parâmetro de preços, como mencionado anteriormente, a jurisprudência desta Corte, a exemplo do Acórdão 3016/2012-TCU-Plenário, da relatoria Ministro Walton Alencar Rodrigues, apresenta entendimento no sentido de que os preços registrados nessa tabela podem se encontrar superdimensionados. Assim, a "aquisição de medicamentos por preços abaixo do preço-fábrica registrado não exime o gestor de possíveis sanções".
Nesse sentido, os preços registrados na tabela da Cmed possuem como finalidade a regulação do mercado de medicamentos e não a de balizar os valores praticados no mercado. Dessa forma, a metodologia proposta possui caráter excepcional e decorre da dificuldade que se teria para apurar os valores de mercado praticados à época, haja vista o tempo decorrido desde os fatos (parágrafos 85 a 86 desta instrução) .
Adicionalmente e conforme descrito nos parágrafos 53 e 54 desta instrução, houve a identificação de débitos potenciais, haja vista a ausência de informações acerca do percentual de execução da ata de registro de preços, assim como situações em que não se pode identificar a empresa que forneceu os medicamentos acima dos valores máximos definidos pela CMED. Nesse sentido, foi proposto determinar ao GDF que, no prazo de 180 dias, investigue se o prejuízo potencial apurado na planilha anexada à peça 25 foi de fato concretizado, cabendo à unidade jurisdicionada, em caso de dano efetivo, adotar as medidas administrativas explicitadas anteriormente (parágrafo 78 desta instrução) . De maneira similar, caberá ao ente local buscar identificar as empresas relativas ao débito apurado na planilha anexada à peça 23 e adotar as medidas necessárias à recuperação dos valores.
No que se refere ao subitem 9.2.2 do Julgado; que dispôs sobre o estabelecimento, em conjunto com a Controladoria-Geral da União e este Tribunal, por intermédio da Secretaria Geral de Controle Externo, critérios de responsabilização e parâmetros de preços para cálculo dos débitos das tomadas de contas especiais que venham a ser instauradas; entendeu-se que, por já ter havido levantamento e definição de parâmetros para apuração do débito no subitem 9.2.1, não haveria mais razão para persistir na determinação, propondo-se pela insubsistência do presente subitem do Julgado (parágrafos 83 a 87 desta instrução) .
O item 9.3 determinou à Secretaria de Estado de Saúde do Distrito Federal e à Secretaria de Estado de Planejamento e Orçamento do Distrito Federal que fizessem a previsão expressa de dispositivo sobre a isenção do ICMS nos editais de licitação para aquisição de medicamentos (subitem 9.3.1) ; e padronizassem as exigências habilitatórias referentes a processos de licitação e de dispensa para aquisição de medicamentos, abstendo-se de exigir declaração de credenciamento da licitante junto à empresa detentora do registro de produto (subitem 9.3.2) . 
Ambos os regramentos solicitados foram verificados nos editais publicados no sítio eletrônico www.comprasnet.org.br, especificando a Unidade Administrativa de Serviços Gerais (UASG) referente à Secretaria de Saúde do GDF, inscrita sob o número 926119, razão pela qual foi proposto o cumprimento das determinações exaradas nos subitens 9.3.1 e 9.3.2 do Julgado (parágrafos 97 a 103 e 106 a 112 desta instrução, respectivamente) .
O item 9.10, composto pelos subitens 9.10.1, 9.10.2, 9.10.3 e 9.10.4; tratou de recomendações direcionadas à Secretaria de Estado de Saúde do Distrito Federal. O subitem 9.10.1 dispôs sobre o estabelecimento formal de requisitos e critérios que deveriam ser adotados quando da elaboração e utilização de estimativas de preços de medicamentos; o 9.10.2 sobre o estabelecimento de procedimentos claros e objetivos acerca da aplicação e dispensa de multas por atrasos na entrega de medicamentos; o 9.10.3 a respeito da adoção de procedimentos que viabilizassem o registro integral das aquisições de medicamentos e materiais médico-hospitalares no Banco de Preços em Saúde (BPS) , inclusive nos casos de dispensa de licitação e de procedimentos licitatórios que não se utilizem do sistema Comprasnet; e o 9.10.4 sobre a promoção de melhorias dos processos internos da unidade, de modo que as aquisições de medicamentos se dessem em consonância com os estoques existentes e que respeitassem o quantitativo máximo de itens a serem adquiridos, fixado nos respectivos certames ou ata de registro de preço. 
Quanto às recomendações contempladas nos subitens 9.10.1, 9.10.3 e 9.10.4 foi proposto dispensar o monitoramento em virtude do lapso temporal superior há três anos da prolação da deliberação, prejudicando avaliação atual das ações da unidade, de acordo com o disciplinado no art. 17, § 3º da Resolução TCU 315/2020 (parágrafos 126 a 131, 146 a 150 e 153 a 155 desta instrução, respectivamente) .
No tocante ao subitem 9.10.2, por conter recomendação que poderia ser aferida de forma objetiva, foi possível confirmar, por meio de análise de editais publicados no sítio eletrônico www.comprasnet.org.br, que há previsão para aplicação de sanções nos casos de atrasos injustificados ou inexecução total ou parcial dos compromissos assumidos com a Administração, propondo-se, portanto, o atendimento da recomendação (parágrafos 135 e 137 desta instrução) .
O item 9.11 do Julgado recomendou à Secretaria de Estado de Saúde do Distrito Federal e à Secretaria de Estado de Planejamento e Orçamento do Distrito Federal que adotassem procedimentos relativos à melhoria do planejamento das aquisições de medicamentos, bem como do controle de estoque destes, a fim de evitar que elevado número de aquisições de medicamentos seja realizada via dispensa de licitação. 
Similarmente às análises realizadas nos subitens 9.10.1, 9.10.3 e 9.10.4 do Julgado não foi possível, com base no tempo decorrido desde a data da deliberação, avaliar a atual realidade da unidade. Desta feita, foi proposto dispensar o monitoramento em virtude do lapso temporal superior há três anos da prolação da deliberação, de acordo com o disciplinado no art. 17, § 3º da Resolução TCU 315/2020 (parágrafos 161 a 165 desta instrução) .
PROPOSTA DE ENCAMINHAMENTO
Ante o exposto, encaminham-se os autos à apreciação superior, para propor:
182.1.	Com fundamento na Portaria-Segecex 27, de 19/10/2009:
182.1.1.	Considerar não mais aplicável e tornar insubsistentes os subitens 9.2.1 e 9.2.2, do Acórdão 2451/2013-TCU-Plenário, da relatoria do Ministro Raimundo Carreiro (parágrafos 79 e 83 a 87 desta instrução) ;
182.1.2.	Considerar cumpridas as determinações constantes nos subitens 9.3.1 e 9.3.2 do Acórdão 2451/2013-TCU-Plenário, da relatoria do Ministro Raimundo Carreiro (parágrafos 97 a 103 e 106 a 112 desta instrução, respectivamente) 
182.1.3.	Considerar implementada a recomendação constante no subitem 9.10.2 do Acórdão 2451/2013-TCU-Plenário, da relatoria do Ministro Raimundo Carreiro (parágrafos 135 a 137 desta instrução) .
182.2.	Com fundamento no art. 17, § 3º da Resolução TCU 315, de 22/4/2020, dispensar o monitoramento das recomendações constantes nos subintes 9.10.1, 9.10.3. 9.10.4 e 9.11 do Acórdão 2451/2013-TCU-Plenário, da relatoria do Ministro Raimundo Carreiro (parágrafos 126 a 131, 146 a 150, 153 a 155 e 161 a 165 desta instrução, respectivamente) .
182.3.	Com fulcro no art. 250, II do Regimento Interno/TCU determinar ao Governo do Distrito Federal que, no prazo de 180 dias e com fundamento nos arts. 3º e 4º, da Instrução Normativa TCU 71/2012:
182.3.1.	Verifique se houve execução das atas de registro de preços relativas aos valores apurados quanto aos prejuízos potenciais especificados na planilha anexada à peça 25, implementando medidas administrativas para ressarcir, ao Fundo Nacional de Saúde, os valores para os quais houver a comprovação de efetivação do débito (parágrafos 53 e 78, desta instrução) ;
182.3.2.	Identifique as empresas em relação às quais foram apurados débitos nas contratações com base nas notas de empenho indicadas e nos dados apresentados na planilha anexada a peça 23, e adote as medidas administrativas para ressarcir, ao Fundo Nacional de Saúde, o dano (parágrafo 51 desta instrução) 
182.3.3.	Adote as medidas administrativas cabíveis para promover o ressarcimento, ao Fundo Nacional de Saúde, do dano efetivo detectado, atualizado monetariamente até a data do recolhimento, em relação às irregularidades apontadas nos itens 3.1. e 3.4 do Relatório de Auditoria, cujo débito se encontra resumido nas tabelas abaixo e detalhado na planilha juntada à peça 24, sob pena de que seja instaurada a devida tomada de contas especial (parágrafos 39-79 desta instrução) .
	 D-hosp Distribuidor

	VALOR ORIGINAL (real) 
	DATA DA OCORRÊNCIA

	410.181,20
	23/11/2006

	590.713,26
	19/06/2007

                                    Valor atualizado até 23/11/2020: R$ 2.066.918,85
	Collect Importação

	VALOR ORIGINAL (real) 
	DATA DA OCORRÊNCIA

	3.544,11
	17/05/2007

                                     Valor atualizado até 23/11/2020: R$ 7.262,24
	Dimaci Mat Cirúrgico

	VALOR ORIGINAL (real) 
	DATA DA OCORRÊNCIA

	316.871,55
	09/03/2011

                                       Valor atualizado até 23/11/2020: R$ 530.601,41
	Eli lilly

	VALOR ORIGINAL (real) 
	DATA DA OCORRÊNCIA

	120.737,28
	29/3/2007

                                         Valor atualizado até 23/11/2020: R$ 248.948,20 
	Hospfar

	VALOR ORIGINAL (real) 
	DATA DA OCORRÊNCIA

	133.629,88
	01/01/2006

	168.804,03
	03/01/2006

	98.333,33
	18/01/2006

	14.356,25
	18/01/2006

	65.901,64
	31/01/2006

	161.817,15
	17/02/2006

	25.313,33
	13/03/2006

	22.650,00
	17/03/2006

	73.997,28
	21/03/2006

	140.590,00
	23/03/2006

	40.961,61
	04/05/2006

	16.506,00
	12/05/2006

	28.095,12
	26/05/2006

	108.430,00
	29/05/2006

	91.628,80
	29/06/2006

	40.970,00
	11/07/2006

	108.480,00
	12/09/2006

	78.364,55
	31/10/2006

	252.403,15
	11/12/2006

	347.319,63
	12/12/2006

	189.316,88
	12/12/2006

	38.092,80
	12/12/2006

	257.558,28
	19/12/2006

	126.269,54
	02/01/2007

	30.975,00
	10/01/2007

	46.234,08
	11/01/2007

	60.980,40
	16/01/2007

	373.048,00
	01/02/2007

	518.076,39
	13/02/2007

	9.292,00
	15/02/2007

	8.162,72
	09/03/2007

	222.895,53
	29/06/2007

	171.686,37
	16/07/2007

	27.432,00
	16/08/2007

	514.698,50
	29/01/2008

	46.926,94
	29/01/2008

	440.931,28
	15/02/2008

	90.194,42
	13/03/2008

	34.780,86
	31/03/2008

	416.064,00
	09/05/2008

	138.012,62
	20/05/2008

	184.088,80
	13/02/2009

	23.579,74
	30/09/2009

	95.502,88
	08/03/2010

	104.762,98
	14/05/2010

                                          Valor atualizado até 23/11/2020: R$ 12.637.139,39 
	Laboratórios Ferring

	VALOR ORIGINAL (real) 
	DATA DA OCORRÊNCIA

	20.274,00
	15/2/2007

	28.652,00
	10/3/2006

	16.019,80
	10/3/2006

Valor atualizado até 23/11/2020: R$ 136.864,53
	Medcomerce

	VALOR ORIGINAL (real) 
	DATA DA OCORRÊNCIA

	2.221.983,66
	04/01/2006

	206.589,41
	27/01/2006

	22.620,00
	06/03/2006

	60.947,71
	10/03/2006

	16.140,00
	09/05/2006

	31.661,49
	27/12/2006

	174.953,70
	23/01/2007

	1.302.510,88
	19/03/2007

	141.577,39
	09/01/2008

	277.087,80
	25/02/2008

	234.423,04
	12/03/2008

	1.338.490,33
	23/05/2008

	23.235,05
	12/12/2008

	1,73
	06/11/2009

	616.553,52
	30/06/2010

	45.997,61
	25/03/2011

                                      Valor atualizado até 23/11/2020: R$ 13.640.602,23
	Medicor

	VALOR ORIGINAL (real) 
	DATA DA OCORRÊNCIA

	45.366,67
	22/5/2006

                       Valor atualizado até 23/11/2020: R$ 95.746,36 
	Milênio

	VALOR ORIGINAL (real) 
	DATA DA OCORRÊNCIA

	117.078,00
	23/01/2006

	765.961,60
	21/02/2006

	323.231,25
	19/12/2006

	159.651,88
	22/02/2007

	1.268.376,12
	28/03/2007

	50.988,00
	04/04/2007

	974.494,62
	20/02/2008

	3.310,00
	02/04/2008

	35.457,71
	20/08/2007

Valor atualizado até 23/11/2020: R$ 7.619.489,16
182.3.4.	Encaminhar cópia do acórdão que vier a ser adotado ao Governo do Distrito Federal, assim como das peças 22, 23, 24 e 25, a fim de subsidiar o cumprimento das determinações propostas nos itens anteriores;
182.4.	Encaminhar cópia do acórdão que vier a ser adotado, assim como dos presentes autos à Secretaria de Economia do Distrito Federal (parágrafo 52 desta instrução) ; e
182.5.	Com fundamento na Portaria-Segecex 27/2009, art. 5º, II, apensar de maneira definitiva este processo de monitoramento ao TC Processo 009.469/2012-5, que trata de auditoria de conformidade realizada nas aquisições de medicamentos promovidas pelo Governo do Distrito Federal com recursos federais no período compreendido entre 2006 e 2011.
II
4.	Segue-se a instrução complementar da SecexSaúde, que analisou os comentários dos gestores e ratificou, em posições uniformes, a proposta de encaminhamento supra (peças 41 e 42) : 
 (...) 
4.	A instrução de peça 26, propôs, no mérito, considerar não mais aplicável e tornar insubsistentes os subitens 9.2.1 e 9.2.2; considerar cumpridas as determinações constantes nos subitens 9.3.1 e 9.3.2; considerar implementada a recomendação constante no subitem 9.10.2; dispensar o monitoramento das recomendações constantes nos subitens 9.10.1, 9.10.3, 9.10.4 e 9.11 e, concluindo,  propôs as seguintes determinações ao Governo do Distrito Federal (item 182.3 - peça 26, p. 26) , acolhida pela Unidade Técnica (peça 27) : 
182.3.1. Verifique se houve execução das atas de registro de preços relativas aos valores apurados quanto aos prejuízos potenciais especificados na planilha anexada à peça 25, implementando medidas administrativas para ressarcir, ao Fundo Nacional de Saúde, os valores para os quais houver a comprovação de efetivação do débito (parágrafos 53 e 78, desta instrução) ;
182.3.2. Identifique as empresas em relação às quais foram apurados débitos nas contratações com base nas notas de empenho indicadas e nos dados apresentados na planilha anexada a peça 23, e adote as medidas administrativas para ressarcir, ao Fundo Nacional de Saúde, o dano (parágrafo 51 desta instrução) ;
182.3.3. Adote as medidas administrativas cabíveis para promover o ressarcimento, ao Fundo Nacional de Saúde, do dano efetivo detectado, atualizado monetariamente até a data do recolhimento, em relação às irregularidades apontadas nos itens 3.1 e 3.4 do Relatório de Auditoria, cujo débito se encontra resumido nas tabelas baixo e detalhados na planilha juntada à peça 24, sob pena de que seja instaurada a devida tomada de contas especial (parágrafos 39-79 desta instrução) .
5.	Realizado o envio da proposta formulada para os comentários dos gestores, por meio do Ofício 70251/2020-TCU/Seproc (peça 28) , o Gabinete do Governador, após pedir dilação de prazo e anexar o Ofício 251/2021-SES/GAB, de 11/1/2021 (peças 31 e 32) , encaminhou, por meio da Consultoria Jurídica, o Ofício 4796/2021 - SES/GAB (61732177) , pelo qual o Secretário de Saúde relaciona as informações prestadas pela Assessoria Jurídico-Legislativa e Subsecretaria de Administração Geral sobre os questionamentos no ofício (peça 33) .
6.	A instrução de peça 35, ao analisar esses documentos constatou que o Ofício 4796/2021-SES/GAB (61732177) mencionava a complementação do Ofício 871/2021-SES/GAB (55143850) . Contudo, este não constava dos autos e os ofícios juntados (peça 33) , não trouxeram comentários às propostas formuladas, subentendendo que deveriam constar no mencionado ofício. 
7.	Diante disso, propôs diligência à Secretaria de Estado de Saúde do Distrito Federal, para apresentar cópia do referido ofício. Realizada a diligência, pelo Ofício 29735/2021-TCU/Seproc (peça 37) , acompanhada das peças 35 e 36, a Secretaria de Estado de Saúde do Distrito Federal encaminhou cópia do documento requerido (peça 39, p. 1-2 e 12-13) .
EXAME TÉCNICO
8.	Consoante descrito na instrução de peça 35, item 9, as informações apresentadas até o momento daquela análise não haviam trazido comentários às propostas formuladas. Apesar da diligência efetivada, os documentos enviados (peça 39) , de forma similar, não apresentam esclarecimentos que possam alterar as propostas formuladas no âmbito da instrução de peça 26.
10.	Diante do exposto, a partir das informações dadas pela SES/DF, a título de manifestação sobre as determinações contidas na instrução de peça 26, e considerando não se mostrarem suficientes para alterar as determinações, propõe-se manter os exatos termos das propostas indicadas na referida instrução.
CONCLUSÃO
11.	As respostas encaminhadas pela SES/DF, a título de manifestação sobre as determinações contidas na instrução de peça 26, não se mostraram suficientes para alterar a proposta feita. Nesse sentido, caberá propor a manutenção dos exatos termos da referida instrução.
PROPOSTA DE ENCAMINHAMENTO
12.	Ante o exposto, submetem-se os autos à consideração superior, propondo manter os exatos termos da proposta contida na instrução de peça 26.
5.	Instado pelo relator antecedente, Ministro Raimundo Carreiro, o Ministério Público de Contas, representado no feito pelo Procurador Marinus Eduardo De Vries Marsico, emitiu o parecer à peça 44, concordante com a unidade técnica, cujo teor principal reproduzo a seguir:
 (...) 
No essencial, a auditoria indicou os seguintes indícios de irregularidade: aquisições de medicamentos com valores acima dos limites máximos permitidos pela Câmara de Regulação do Mercado de Medicamentos; procedimentos inadequados relativamente ao ICMS em compras de medicamentos isentos desse imposto por força do Convênio Confaz 87/2002; exigências e práticas restritivas ao caráter competitivo de certames, que resultaram em compras antieconômicas; adjudicação de medicamentos por valores superiores ao ofertado pela licitante vencedora na fase de lances; ausência dos pressupostos fáticos e jurídicos necessários para justificar a aquisição de medicamento via contratação direta.
Diversas irregularidades foram confirmadas, o que justificou as determinações e recomendações que estão sob monitoramento.
Às peças 26 e 27 deste processo, a SecexSaúde propôs que fossem dirigidas algumas determinações ao Governo do Distrito Federal (GDF) , tendo o cuidado de submeter a íntegra da instrução de peça 26 ao GDF para que no prazo de trinta dias fossem apresentadas sugestões de melhoria das propostas técnicas.
Diante das informações acostadas pela Secretaria de Estado da Saúde do DF, a Unidade Técnica (peças 41 e 42) considerou que as justificativas apresentadas não eram suficientes para modificar as determinações lançadas na peça 26, o que motivou o E. Relator a buscar a manifestação do Ministério Público junto ao TCU.  
Ressaltamos que da instrução de peça 26 sobrelevam as seguintes informações: os itens 9.2.1 e 9.2.2 tornaram-se insubsistentes; os itens 9.3.1 e 9.3.2 foram cumpridos; o item 9.10.2 foi implementado; os itens 9.10.1, 9.10.3, 9.10.4 e 9.11 devem ser dispensados do monitoramento, todos do Acórdão 2451/2013-TCU-Plenário.
As novas determinações sugeridas na aludida instrução foram as seguintes:
182.3.1. Verifique se houve execução das atas de registro de preços relativas aos valores apurados quanto aos prejuízos potenciais especificados na planilha anexada à peça 25, implementando medidas administrativas para ressarcir, ao Fundo Nacional de Saúde, os valores para os quais houver a comprovação de efetivação do débito (parágrafos 53 e 78, desta instrução) ;
182.3.2. Identifique as empresas em relação às quais foram apurados débitos nas contratações com base nas notas de empenho indicadas e nos dados apresentados na planilha anexada a peça 23, e adote as medidas administrativas para ressarcir, ao Fundo Nacional de Saúde, o dano (parágrafo 51 desta instrução) ;
182.3.3. Adote as medidas administrativas cabíveis para promover o ressarcimento, ao Fundo Nacional de Saúde, do dano efetivo detectado, atualizado monetariamente até a data do recolhimento, em relação às irregularidades apontadas nos itens 3.1 e 3.4 do Relatório de Auditoria, cujo débito se encontra resumido nas tabelas baixo e detalhados na planilha juntada à peça 24, sob pena de que seja instaurada a devida tomada de contas especial (parágrafos 39-79 desta instrução) .
Por ter considerado que as informações apresentadas pelo GDF estavam incompletas, a área técnica sugeriu que prazo adicional de 15 dias fosse concedido à Secretaria de Estado de Saúde do DF para que acostasse cópia do Ofício 871/2021-SES/GAB (peça 35) . Devemos lembrar que não foram apresentados comentários que invalidassem as propostas de determinação formuladas pela SecexSaúde.
Novamente, a conclusão técnica contida na derradeira instrução (peça 41) foi que os documentos enviados não se mostraram suficientes para alterar a proposta técnica apresentada anteriormente na instrução de peça 26.
Assim, à vista da pertinência das determinações sugeridas pela Unidade Técnica, restando claro pelo teor dos expedientes enviados pelo Governo do Distrito Federal que não havia o real interesse de modificar as medidas sugeridas na instrução de peça 26, tampouco que adotou procedimento capaz de atender as novas determinações, manifestamos nossa concordância com o andamento processual defendido pela SecexSaúde às peças 41 e 42. 
É o Relatório.

não há

Procurador Marinus Eduardo De Vries Marsico.

MONITORAMENTO. FUNDO NACIONAL DE SAÚDE (FNS). SECRETARIA DE SAÚDE DO DISTRITO FEDERAL (SES/DF). AQUISIÇÃO DE MEDICAMENTOS. RECOMENDAÇÕES E DETERMINAÇÕES TENDENTES A APRIMORAR A GESTÃO DE COMPRAS E ARMAZENAMENTO DE MEDICAMENTOS NO ÂMBITO DA SECRETARIA DE SAÚDE DO DISTRITO FEDERAL. DETERMINAÇÃO AO FNS PARA RECUPERAÇÃO DE VALORES, JUNTO A FORNECEDORES, EM FACE DE "AQUISIÇÃO DE MEDICAMENTOS ACIMA DOS VALORES MÁXIMOS PERMITIDOS FIXADOS PELA CÂMARA DE REGULAÇÃO DO MERCADO DE MEDICAMENTOS (CMED)" NO PERÍODO DE 2006 A 2011. DETERMINAÇÕES E RECOMENDAÇÕES TOTAL OU PARCIALMENTE ATENDIDAS, OU COM PERDA DE OBJETO, EXCETO QUANTO AO COMANDO PARA RECUPERAÇÃO DE VALORES. REDIRECIONAMENTO, À SES/DF, DA DETERMINAÇÃO PARA RECUPERAÇÃO DE VALORES AOS COFRES DO FNS, ORIGINALMENTE DIRIGIDA AO FNS, SOB PENA DE INSTAURAÇÃO DE TCE. CIÊNCIA.

MONITORAMENTO (MON)

Secretaria de Controle Externo da Saúde (SecexSaude).

Trata-se de monitoramento decorrente do Acórdão 2451/2013-TCU-Plenário (relator: Ministro Raimundo Carreiro) , relativo a auditoria de conformidade em aquisições de medicamentos promovidas pelo Governo do Distrito Federal, com recursos federais, entre 2006 e 2011.
2.	        Seguem-se, de forma resumida, as determinações e recomendações enfocadas, dirigidas ao Fundo Nacional de Saúde e, no âmbito do Distrito Federal, às respectivas Secretarias de Estado de Saúde e de Planejamento e Orçamento:
9.2. determinar ao Fundo Nacional de Saúde, que:
9.2.1. adote, em relação às irregularidades apontadas nos itens 3.1 a 3.4 do relatório de auditoria, as providências estabelecidas no art. 3º da IN-TCU 71/2012 [ações administrativas internas para a recuperação de valores] e, caso não tenha sucesso, providencie a instauração das competentes tomadas de contas especiais (...) ;
9.2.2. estabeleça, em conjunto com a Controladoria-Geral da União e este Tribunal, por intermédio da Segecex, critérios de responsabilização e parâmetros de preços para cálculo dos débitos das tomadas de contas especiais que venham a ser instauradas, referidas no subitem 9.2.1;
9.3. determinar à Secretaria de Estado de Saúde do Distrito Federal (SES/DF) e à Secretaria de Estado de Planejamento e Orçamento do Distrito Federal (Seplan/DF)  que:
9.3.1 a partir da data de ciência desta decisão, faça a previsão expressa de dispositivo sobre a isenção do ICMS nos editais de licitação para a aquisição de medicamentos, nos termos do disposto no Convênio Confaz 87/2002  (...)  devendo a proposta apresentar o preço do produto isento do imposto, que também deve ser demonstrada expressamente no documento fiscal  (...) ; 
9.3.2. padronizem as exigências habilitatórias referentes a processos de licitação e de dispensa para aquisição de medicamentos, abstendo-se de exigir declaração de credenciamento da licitante junto à empresa detentora do registro de produto  (...) ; 
9.3.3. encaminhem a este Tribunal, no prazo de 60 (sessenta) dias, documentos que comprovem a adoção das medidas referidas nos subitens 9.3.1. e  9.3.2.;
 (...) 
9.10. recomendar à Secretaria de Estado de Saúde do Distrito Federal (SES/DF)  que:
9.10.1. estabeleça formalmente os requisitos e critérios que devem ser adotados quando da elaboração e utilização das estimativas de preços de medicamentos, de modo a identificar adequadamente a fonte de pesquisa utilizada (com suporte documental que detalhe e comprove esses dados) , e garanta que tais estimativas sejam efetivamente utilizadas como parâmetro no julgamento  (...) ; 
9.10.2. estabeleça procedimentos claros e objetivos acerca da aplicação e dispensa de multas por atrasos na entrega dos medicamentos  (...) ; restringindo-se a discricionariedade do gestor em relação à dispensa da aplicação de multas  (...) ;
9.10.3. adote procedimentos que viabilize o registro integral das aquisições de medicamentos e materiais médico-hospitalares no Banco de Preços em Saúde (BPS) , inclusive nos casos de dispensa de licitação e de procedimentos licitatórios que não se utilizem do sistema Comprasnet;
9.10.4. promova a melhoria de seus processos internos, de modo que suas aquisições de medicamentos se deem em consonância com os estoques existentes e que respeitem o quantitativo máximo de itens a serem adquiridos  (...) ;
9.11. recomendar à Secretaria de Estado de Saúde do Distrito Federal (SES/DF) e à Secretaria de Estado de Planejamento e Orçamento do Distrito Federal (Seplan/DF)  que adotem procedimentos relativos à melhoria do planejamento das aquisições de medicamentos, bem como do controle de estoque destes.
3.	O item 9.1 do acórdão monitorado ordenou audiências dos responsáveis, cujos resultados foram apreciados no Acórdão 1506/2015-TCU-Plenário (relator: Ministro Raimundo Carreiro) , em que este Tribunal acolheu as razões de justificativa dos gestores.
4.	A tabela a seguir sintetiza os achados que motivaram os comandos monitorados, com suas correspondências no Relatório de Auditoria e no respectivo acórdão, bem como as conclusões da unidade técnica na presente etapa de controle:
	ITEM DO RELATÓRIO E ACHADO
	ITEM DO ACÓRDÃO MONITORADO
	CONCLUSÕES DA SECEXSAÚDE

	3.1. Aquisição de medicamentos acima dos valores máximos permitidos fixados pela Câmara de Regulação do Mercado de Medicamentos (CMED) 
	9.2.1 e 9.2.2 
 
9.10.1
	Item 9.2.1: tornar insubsistente, com emissão de nova determinação, agora do Distrito Federal, com equivalente objetivo de apuração dos débitos.
Item 9.2.2: tornar insubsistente
Item 9.10.1: encerrar o monitoramento em virtude do lapso temporal, maior que três anos (art. 17, § 3º, da Resolução TCU 315/2020) , pois não foi possível avaliar a atual realidade da unidade;

	3.2. Irregularidades nos procedimentos relativos aos processos de aquisição e de pagamento que tiveram dentre seus objetos medicamentos isentos de ICMS
	9.2.1 e 9.2.2 
9.3.1
	Itens 9.2.1 e 9.2.2: idem RA item 3.1
Item 9.3.1: determinação cumprida

	3.3. Exigências e práticas restritivas ao caráter competitivo de certames para aquisição de medicamentos que acarretaram compras antieconômicas para a administração 
	9.2.1 e 9.2.2
         9.3.2 
	Itens 9.2.1 e 9.2.2: impossibilidade de adoção das medidas, em função do longo tempo decorrido, da prescrição da pretensão punitiva e da falta de elementos suficientes para caracterizar eventual débito.
Item 9.3.2: determinação cumprida

	3.4. Adjudicação de medicamentos por valores superiores ao ofertado pela licitante vencedora na fase de lances
	9.2.1 e 9.2.2
	Itens 9.2.1 e 9.2.2: idem RA item 3.1

	3.5. Aquisições em quantitativos superiores aos limites máximos estipulados nos respectivos editais ou ata de registro de preços
	9.10.4
	encerrar o monitoramento em virtude do lapso temporal, maior que três anos (art. 17, § 3º, da Resolução TCU 315/2020) , pois não foi possível avaliar a atual realidade da unidade;

	3.6. Ausência dos pressupostos fáticos e jurídicos necessários para justificar a aquisição de medicamentos via contratação direta
	9.11
	encerrar o monitoramento em virtude do lapso temporal, maior que três anos (art. 17, § 3º, da Resolução TCU 315/2020) , pois não foi possível avaliar a atual realidade da unidade;

	3.8. Não aplicação de multa para atrasos na entrega de medicamentos pelas contratadas
	9.10.2
	recomendação implementada

	3.9. Ausência de registro no Banco de Preços em Saúde (BPS) das aquisições de medicamentos não realizadas por meio do sistema Comprasnet.
	9.10.3
	encerrar o monitoramento em virtude do lapso temporal, maior que três anos (art. 17, § 3º, da Resolução TCU 315/2020) , pois não foi possível avaliar a atual realidade da unidade;

5.	Quanto às determinações versadas no item 9.2 da deliberação monitorada, dirigidas originalmente ao Fundo Nacional de Saúde, a autarquia assinalou a impossibilidade de cumpri-las, por não ter acesso a informações essenciais à apuração dos respectivos débitos. 
6.	Em vista dessa alegação e de outras razões complementares apresentadas pelo FNS, a unidade técnica propôs o redirecionamento da determinação ao "Governo do Distrito Federal", responsável pela fiscalização de primeira ordem dos recursos do Fundo de Saúde local, nos seguintes termos:
182.3.1.	Verifique se houve execução das atas de registro de preços relativas aos valores apurados quanto aos prejuízos potenciais especificados na planilha anexada à peça 25, implementando medidas administrativas para ressarcir, ao Fundo Nacional de Saúde, os valores para os quais houver a comprovação de efetivação do débito (parágrafos 53 e 78, desta instrução) ;
182.3.2.	Identifique as empresas em relação às quais foram apurados débitos nas contratações com base nas notas de empenho indicadas e nos dados apresentados na planilha anexada a peça 23, e adote as medidas administrativas para ressarcir, ao Fundo Nacional de Saúde, o dano (parágrafo 51 desta instrução) 
182.3.3.	Adote as medidas administrativas cabíveis para promover o ressarcimento, ao Fundo Nacional de Saúde, do dano efetivo detectado, atualizado monetariamente até a data do recolhimento, em relação às irregularidades apontadas nos itens 3.1. e 3.4 do Relatório de Auditoria, cujo débito se encontra resumido nas tabelas abaixo e detalhado na planilha juntada à peça 24, sob pena de que seja instaurada a devida tomada de contas especial (parágrafos 39-79 desta instrução) .
7.	Acolho a proposta assinalada, ressalvando que a determinação deve ser dirigida à Secretaria de Estado de Saúde do Distrito Federal (SES/DF) , por ser a unidade responsável pela gestão do Fundo de Saúde do Distrito Federal.
8.	Sem embargo de acolher essa proposta da unidade técnica, permito-me divergir do seu entendimento pela não inclusão do valor do ICMS no cômputo do prejuízo ao erário decorrente das aquisições de medicamentos, conforme passo a expor.
9.	Em suas análises, a SecexSaúde elaborou as planilhas às peças 23 a 25, para subsidiar as apurações a cargo da Administração do Distrito Federal,  sem considerar o valor do Imposto Sobre Circulação de Mercadorias e Serviços (ICMS) no cálculo dos débitos. Essa questão foi originalmente analisada no item 3.2 do Relatório de Auditoria, e consistiu na ausência do efetivo desconto do ICMS nas faturas dos medicamentos fornecidos à SES/DF, alcançados pela isenção tributária prevista no Convênio Confaz 87/2002, extensível às aquisições de medicamentos por entes da Federação. 
10.	Segundo descrito no item 58 da instrução sob exame, "o procedimento ocorria da seguinte forma: ao invés de aplicarem o desconto do ICMS sobre o valor dos medicamentos constantes das propostas vencedores (que já estavam oneradas pelo ICMS) , algumas empresas elevavam artificialmente o valor dos medicamentos por ocasião da emissão das notas fiscais. Assim, mesmo carimbando-se o desconto de 17% correspondente ao ICMS, com suposto ar de legalidade, o valor líquido resultante era equivalente à integralidade dos preços adjudicados, revelando uma desoneração meramente fictícia. Embora tenha sido identificada essa conduta irregular, não há elementos suficientes no Relatório que permitam apurar o débito". 
11.	Não obstante, a unidade técnica apoiou-se no entendimento albergado no Acórdão 860/2015-TCU-Plenário (relator: Ministro Substituto Augusto Sherman) , para considerar que o eventual pagamento indevido de ICMS por ente público na aquisição de medicamentos isentos desse tributo não caracterizaria dano ao erário local, pois se trataria de matéria sujeita a apuração pelo Fisco da própria localidade, a quem caberia verificar se o imposto fora ou não recolhido. Assim, refez todos os cálculos, nas planilhas às peças 23 a 25, para excluir a parcela desse tributo do valor dos débitos presumidos.
12.	Em suma, enquanto os cálculos anteriores incluíam a valor do ICMS como dano adicional ao erário, as novas planilhas consideram como débito apenas a diferença entre o valor pago e o valor de mercado (valor base CMED - Câmara de Regulação do Mercado de Medicamentos; ver achado descrito no item 3.1 do RA na tabela apresentada neste Voto) . Isso é melhor explicado na equações a seguir:
Cálculo anterior (com ICMS) 
Débito = (Valor unitário X quantidade adquirida) - [ (Valor unitário CMED X quantidade adquirida) - (%CAP) - (%ICMS) ]
Cálculo agora proposto pela unidade técncia (sem ICMS) 
Débito = (Valor unitário X quantidade adquirida) - [ (Valor unitário CMED X quantidade adquirida) - (%CAP) ]
Obs.: CAP: "Coeficiente de Adequação de Preços" (para os medicamentos sujeitos a esse desconto) 
13.	Nesse ponto, permito-me divergir do entendimento da unidade técnica, no ponto em questão, pois a jurisprudência majoritária deste Tribunal tem considerado que a cobrança indevida de ICMS na venda, a entes públicos, de medicamentos isentos desse tributo constitui, sim, prejuízo ao erário. Nesse sentido:
Acórdão 1764/2022-TCU-Segunda Câmara (relator: Ministro Substituto Marcos Bemquerer) :
Sumário: TOMADA DE CONTAS ESPECIAL. AQUISIÇÃO DE MEDICAMENTOS COM RECURSOS DO FUNDO NACIONAL DE SAÚDE REPASSADOS AO FUNDO ESTADUAL. PAGAMENTOS EFETUADOS SEM A EFETIVA DESONERAÇÃO DE ICMS, EM DESCUMPRIMENTO AOS TERMOS EDITALÍCIOS. ... 
Acórdão 478/2022-TCU-Segunda Câmara (relator: Ministro Augusto Nardes) :
Excerto do Voto: 2.  O ato impugnado nas várias TCEs instauradas decorre da previsão expressa nos editais de que as propostas deveriam ser apresentadas oneradas pelo ICMS e que, na ocasião do pagamento, o imposto deveria ser destacado na nota fiscal e abatido do valor adjudicado. No entanto, as empresas contratadas, sob a alegação de que apresentaram preços desonerados, emitiram notas fiscais acrescentando novamente o ICMS ao valor adjudicado, o que lhes permitiu receber pagamentos com valores indevidamente majorados, incorrendo, portanto, em irregularidade da qual tinham plena ciência e causando prejuízo aos erários federal e estadual (peça 1) .
Acórdão 13080/2019-TCU-Segunda Câmara (relator: Ministro Raimundo Carreiro) : 
Sumário: TOMADA DE CONTAS ESPECIAL. SECRETARIA DE SAÚDE DO ESTADO DE GOIÁS. AQUISIÇÃO DE MEDICAMENTOS COM ISENÇÃO DE ICMS. EDITAL EXIGIA A APRESENTAÇÃO DE PREÇOS ONERADOS COM ESSE TRIBUTO. EMISSÃO DE NOTA FISCAL COM INCLUSÃO DE ICMS SOBRE O PREÇO DO EDITAL QUE JÁ ESTAVA ONERADO PELO TRIBUTO. DUPLA CONTAGEM DO IMPOSTO. ABATIMENTO SIMPLES. APROPRIAÇÃO DA DIFERENÇA PELO FORNECEDOR. IRREGULARIDADE. CITAÇÃO. DÉBITO
	Acórdão 1128/2018-TCU-Segunda Câmara e 8.714/2017-2ª Câmara e (relator: Ministro Augusto Nardes) 
Sumário: TOMADA DE CONTAS ESPECIAL. RECURSOS FEDERAIS DO SUS. SES/GO. AQUISIÇÃO DE MEDICAMENTOS DE ALTO CUSTO. REALIZAÇÃO DE PAGAMENTOS INDEVIDOS. ACRÉSCIMO DO ICMS AO VALOR FATURADO, NÃO OBSTANTE ESTE JÁ ESTIVESSE ONERADO PELO IMPOSTO. ABATIMENTO DO VALOR ACRESCIDO SOB ALEGAÇÃO DE TRATARSE DE ISENÇÃO TRIBUTÁRIA. APROPRIAÇÃO DA DIFERENÇA PELO FORNECEDOR.  (...) 
14.	Esse entendimento, com mesmo sumário, já fora adotado no antecedente Acórdão 1029/2015-TCU-Plenário (relator: Ministro Substituto Augusto Sherman) .
15.	Acresço que, em todos esses precedentes, a devolução dos recursos foi feita ao Fundo Nacional de Saúde (FNS) , o que revela a convergência da proposta da unidade técnica com a jurisprudência deste Tribunal, ressaltando que, mesmo após a Lei Complementar 141/2012, a restituição de valores decorrentes de superfaturamento ou sobrepreço na aquisição de medicamentos deve ser feita aos cofres do FNS, conforme bem assentado na seguinte dicção esposada no Acórdão 1072/2017-TCU-Plenário (relator: Ministro Bruno Dantas) :
Tratando-se de débito decorrente de dano ao erário propriamente dito (como desfalques, desvios, malversações, superfaturamentos, realização de despesas sem a devida comprovação, etc.) na utilização de recursos do Sistema Único de Saúde transferidos fundo a fundo aos estados, municípios e ao Distrito Federal, cabe ao gestor responsável pela irregularidade a obrigação de ressarcir o erário, devendo a recomposição ser feita ao FNS, em respeito ao disposto nos art. 2º, inciso VII, do Decreto 3.964/2001 e art. 33, § 4º, da Lei 8.080/1990, e considerando ainda que o art. 27 da LC 141/2012 refere-se, exclusivamente, aos débitos decorrentes de desvios de objeto ou finalidade.
16.	Faço essa observação apenas para afastar qualquer pecha de omissão quanto ao argumento trazido pelo FNS, no sentido de que o art. 27 da LC 141/2012 imporia a devolução dos recursos, em casos da espécie, aos cofres do fundo de saúde local. Porém, conforme assentado no verbete de jurisprudência selecionada acima descrito, essa hipótese só ocorreria nos casos de "desvios de objeto ou finalidade", o que não se aplica na hipótese destes autos, em que se analisa superfaturamento/sobrepreço de medicamentos.
17.	Assim, caberia, em princípio, utilizar nas novas determinações as mesmas planilhas de cálculo elaboradas por ocasião do relatório de auditoria que originou este monitoramento. Porém, conforme anotado pela SecexSaúde na instrução agora analisada, a cobrança indevida do valor do ICMS nas faturas não ocorreu em todas as compras inquinadas de sobrepreço (ex.: item 59 da instrução coligida no Relatório) . Logo, não é possível aproveitar as planilhas que integram os autos do TC Processo 009.469/2012-5 (Relatório de Auditoria apreciado no Acórdão 2451/2013-TCU-Plenário, ora monitorado) , que incluem o valor do ICMS para todos os casos.
18.	Em vista disso, e considerando que o dever primário de fiscalização e controle cabe ao ente federativo responsável pela gestão da aplicação de recursos do Fundo de Saúde local, entendo que as tabelas com os débitos agora apurados pela unidade técnica devam ser consideradas pelo destinatário das determinações como parâmetros iniciais, com a orientação para que, nos casos em que for identificado o pagamento indevido de valor correspondente ao ICMS na aquisição de medicamentos sujeitos à isenção tributária prevista no Convênio Confaz 87/2002, inclua a respectiva parcela no valor a ser ressarcido ao FNS.
19.	Também é importante assinalar que o longo tempo decorrido desde a ocorrência dos fatos geradores poderá dificultar a obtenção das informações necessárias à apuração dos débitos, principalmente no que tange à identificação dos casos em que houve pagamento a maior de ICMS aos fornecedores. Todavia, considero que este Tribunal não deva adotar essa premissa de modo apriorístico, cabendo tal verificação à unidade jurisdicionada responsável pela apuração dos débitos.
20.	Ressalto que o zelo em manter a determinação se justifica em face do elevado montante do débito estimado, conforme assim exposto pela unidade técnica:
44. Assim, foi verificado um débito efetivo de aproximadamente R$ 56.125.232,51 (valor histórico) , correspondentes a 150 referências de sobrepreço, conforme planilhas das peças 24 e 25 do TC Processo 009.469/2012-5, excluídas as duplicidades. Desse montante, R$ 30.702.474,15 corresponderiam a aquisições feitas com recursos de fonte exclusivamente federal; R$ 20.432.712,19 faziam referência a empenhos em que houve cofinanciamento (parte com recurso federal e em parte com recursos distritais) ; R$ 2.435.653,40 corresponderiam a aquisições com recursos exclusivamente distritais; e R$ 2.554.392,77 não apresentavam informações sobre fonte de recursos.
21.	Anoto também que as responsabilidades pelas demais irregularidades apuradas neste processo já foram objeto de apuração, no Acórdão 1506/2015-TCU-Plenário, e que as determinações aqui expedidas poderão ensejar o ressarcimento dos débitos, mas não a aplicação de sanções, haja vista o transcurso de mais dez anos desde a ocorrência dos fatos, o que torna prescrito o poder de sanção desta Corte de Contas no que tange às aquisições de medicamentos enfocadas neste processo (cf Acórdão 1441/2016-TCU-Plenário; relator: Ministro Walton Alencar Rodrigues) . 
22.	Quanto aos demais pontos analisados pela unidade de instrução, endosso suas conclusões, adotando seus fundamentos como razões de decidir.	
	Do exposto, VOTO por que seja aprovado o Acórdão que ora submeto a este Colegiado.
TCU, Sala das Sessões, em 14 de setembro de 2022.
ANTONIO ANASTASIA 
Relator